ACORDAO-COMPLETO-2352833

ACÓRDÃO 1477/2019 ATA 23/2019 - PLENÁRIO

VISTOS, relatados e discutidos estes autos de Tomada de Contas Especial que trata dos superfaturamentos verificados nos Contratos de Locação 669/2007 e 670/2007, celebrados entre o Município de Dourados/MS e o Hospital e Maternidade Santa Rosa Ltda., referentes à implantação do Hospital da Mulher pelo Poder Público, e dos valores pagos a maior quando da assinatura de distratos respeitantes a esses contratos.
ACORDAM os Ministros do Tribunal de Contas da União, reunidos em sessão do Plenário, diante das razões expostas pelo Relator, em:
9.1. julgar irregulares, com fundamento no art. 1°, inc. I, c/c art. 16, inc. III, alínea "b", da Lei 8.443/92, as contas do Sr. João Paulo Barcellos Esteves;
9.2. aplicar ao Sr. João Paulo Barcellos Esteves, Ex-Secretário de Saúde do Município de Dourados/MS, a multa prevista no art. 58, inc. II, da Lei 8.443/92, no valor de R$ 10.000,00 (dez mil reais) , com a fixação do prazo de 15 (quinze) dias, a contar da notificação, para que comprove, perante o Tribunal (art. 25, caput, da Lei 8.443/92, c/c art. 214, inc. III, alínea "a", do RITCU) , o recolhimento da dívida aos cofres do Tesouro Nacional, atualizada monetariamente desde a data deste acórdão até a do efetivo recolhimento, se for paga após o vencimento, na forma da legislação em vigor;
9.3. autorizar, desde logo, caso venha a ser requerido pelo responsável, o pagamento parcelado da importância devida em até 36 (trinta e seis) parcelas mensais e consecutivas, nos termos do art. 26 da Lei 8.443/92 c/c o art. 217 do RITCU, fixando-lhe o prazo de 15 (quinze) dias, a contar do recebimento da notificação, para comprovar perante o Tribunal o recolhimento da primeira parcela, e de 30 (trinta) dias, a contar da parcela anterior, para comprovar o recolhimento das demais parcelas, devendo incidir sobre cada valor mensal, atualizado monetariamente, os correspondentes acréscimos legais, na forma prevista na legislação em vigor, comunicando-lhe que a falta de pagamento de qualquer parcela importará no vencimento antecipado do saldo devedor;
9.4. autorizar, desde logo, nos termos do art. 28, inc. II, da Lei 8.443/92, a cobrança judicial da dívida, caso não atendida a notificação;
9.5. considerar graves as infrações cometidas por João Paulo Barcellos Esteves e, com fundamento no art. 60 da Lei 8.443/92, inabilitá-lo para o exercício de cargo em comissão ou função de confiança no âmbito da Administração Pública Federal, por período de cinco anos; 
9.6. comunicar, nos termos do art. 270, § 3º, do RITCU, ao Ministério do Planejamento, Orçamento e Gestão para que, após o trânsito em julgado deste Acórdão, promova o registro da penalidade contida no item 9.5 supra em cadastro específico;
9.7. excluir da presente relação processual Eduardo Takashi Uemura, Anary Eiko Tunori Uemura, Sizuo Uemura Junior, Sizuo Uemura, Rodrigo Boschetti Medeiros, Ayrton Romero de Castro, Roosewelt Granja, Sandro Petry Laureano Leme, Edvaldo de Melo Moreira, Ari Valdecir Artuzi (falecido) , Evandro Silva Rosa, Dorval Luiz Martins Pagnoncelli, Wilson Cezar Medeiros Alves, Ilton Ribeiro da Silva, Valdeir Alves Boa Sorte e Aquilino Rodrigo de Mattos;
9.8. sobrestar, com fundamento no art. 10, §1°, da Lei 8.443/92, o julgamento das contas de Delia Godoy Razuk, David Rodrigues Infante Vieira, Norato Marques de Oliveira e do Hospital e Maternidade Santa Rosa Ltda. até o recolhimento integral da dívida objeto do contrato de confissão e parcelamento de dívida formalizado nos autos do Processo Administrativo 24.670/2017 ou a rescisão antecipada do ajuste, nos termos estabelecidos na cláusula terceira do instrumento contratual;
9.9. determinar ao Município de Dourados/MS que encaminhe a este Tribunal, anualmente, a partir de janeiro/2020, até o final do mês de janeiro de cada exercício, os comprovantes de recolhimento da dívida objeto do contrato de confissão e parcelamento de dívida formalizado nos autos do Processo Administrativo 24.670/2017 do exercício anterior, até a quitação da dívida ou a rescisão antecipada do ajuste, nos termos estabelecidos na cláusula terceira do instrumento contratual, devendo ambas as situações serem comunicadas de forma imediata por ocasião de seu implemento; 
9.10. determinar à Unidade Técnica que promova, mês a mês, diligência dirigida ao Município de Dourados/MS para que comprove o recolhimento mensal ao Fundo Municipal de Saúde da parcela acordada, e monitore o cumprimento da determinação contida no item 9.9 supra, providenciando a instrução final do processo tão logo verificada a quitação total da dívida objeto da presente Tomada de Contas Especial ou a rescisão antecipada do contrato de confissão e parcelamento de dívida formalizado nos autos do Processo Administrativo 24.670/2017, nos termos estabelecidos na cláusula terceira do instrumento contratual;
9.11. encaminhar cópia desta deliberação ao Procurador-Chefe da Procuradoria da República no Estado do Mato Grosso do Sul, nos termos do § 3º do art. 16 da Lei 8.443/1992, c/c o § 7º do art. 209 do Regimento Interno do TCU, para adoção das medidas que entender cabíveis;
9.12. dar ciência dessa deliberação aos responsáveis listados no item 3.2 deste Acórdão.

Tomada de contas especial instaurada para apurar indícios de superfaturamento na execução de contrato cujo objeto envolveu o arrendamento da estrutura do Hospital e Maternidade Santa Rosa ao Município de Dourados/MS, para a implantação do Hospital da Mulher.

Prefeitura Municipal de Dourados/MS

3. Interessados/Responsáveis:
3.1. Interessado: Congresso Nacional
3.2. Responsáveis: Anary Eiko Tsunori Uemura (CPF: XXX.264.551-XX); Ari Valdecir Artuzi (CPF: XXX.597.120-XX); Ayrton Romero de Castro (CPF: XXX.595.851-XX); David Rodrigues Infante Vieira (CPF: XXX.337.859-XX); Dorval Luiz Martins Pagnoncelli (CPF: XXX.613.701-XX); Délia Godoy Razuk (CPF: XXX.715.441-XX); Eduardo Takashi Uemura (CPF: XXX.761.141-XX); Edvaldo de Melo Moreira (CPF: XXX.444.781-XX); Evandro Silva Rosa (CPF: XXX.920.951-XX); Hospital e Maternidade Santa Rosa Ltda. (CNPJ: 15.453.640/0001-24); Ilton Ribeiro da Silva (CPF: XXX.155.861-XX); João Paulo Barcellos Esteves (CPF: XXX.673.928-XX); Norato Marques de Oliveira (CPF: XXX.407.551-XX); Rodrigo Boschetti Medeiros (CPF: XXX.875.301-XX); Roosewelt Granja (CPF: XXX.764.211-XX); Sizuo Uemura (CPF: XXX.923.831-XX); Sizuo Uemura Junior (CPF: XXX.866.008-XX); Wilson Cezar Medeiros Alves (CPF: XXX.091.621-XX).

13.1. Ministros presentes: José Mucio Monteiro (Presidente), Walton Alencar Rodrigues, Benjamin Zymler, Aroldo Cedraz, Raimundo Carreiro (Relator) e Vital do Rêgo.
13.2. Ministros-Substitutos convocados: Augusto Sherman Cavalcanti e Marcos Bemquerer Costa.
13.3. Ministro-Substituto presente: André Luís de Carvalho.

ACORDAO-COMPLETO-2414831

Acórdão 542/2021 - Plenário

ACORDAO-COMPLETO-2522407

Acórdão de Relação 3224/2021 - Plenário

Acórdão de Relação

RAIMUNDO CARREIRO

Inicialmente, registro que atuo no presente processo por força do artigo 152 do Regimento Interno do TCU (RI/TCU) .
2.	Adoto como Relatório, a instrução feita no âmbito da Sefip (peça 179) , a qual obteve a concordância do Diretor da Secex/MS (peça 180) . 
"INTRODUÇÃO
	Cuidam os autos de apartado de tomada de contas especial oriundo do TC Processo 005.121/2010-8, o qual teve como objeto auditoria em recursos federais da área da saúde transferidos ao Município de Dourados/MS nos exercícios de 2007 a 2009, realizada em atendimento à Solicitação do Congresso Nacional autuada no TC Processo 022.433/2009-3 (Proposta de Fiscalização e Controle 99/2009) .
2.	O presente processo trata de uma entre outras tomadas de contas especiais oriundas do Acórdão 1797/2010-TCU-Plenário (Rel. Min. José Múcio Monteiro) , proferido no TC Processo 005.121/2010-8, e versa, especificamente, sobre os indícios de superfaturamento observados na execução do Contrato 669/2007, firmado entre o Município de Dourados/MS e o Hospital e Maternidade Santa Rosa Ltda., o qual tinha por objeto o arrendamento da estrutura hospitalar da pessoa jurídica em questão ao ente municipal, visando à implantação do Hospital da Mulher naquela localidade.
3.	Em apenso aos autos encontra-se o TC Processo 022.252/2010-0, o qual trata de tomada de contas especial igualmente decorrente da retrocitada decisão, tendo por objeto os indícios de superfaturamento observados na execução do Contrato 670/2007, o qual, por sua vez, tinha como objeto a locação dos equipamentos do Hospital e Maternidade Santa Rosa Ltda. ao Município de Dourados/MS.
HISTÓRICO
4.	Constituídos ambos os apartados (TC Processo 022.246/2010-0 e Processo 022.252/2010-0) e efetuadas as citações pertinentes a cada processo, fato superveniente consistente na celebração dos Distratos de Contratos de Locação 1/2010 e 2/2010, os quais tinham por objeto a rescisão dos Contratos 669/2007 e 670/2007, suscitou a necessidade de exame conjunto dos feitos, conforme fundamentos expostos na instrução à Peça 25, p. 53/58, do TC Processo 022.252/2010-0, acarretando o apensamento entre os processos, de acordo com despacho proferido pelo Relator (Peça 25, p. 61, do TC Processo 022.252/2010-0) .  
5.	Dessa forma, inicialmente foram efetuadas as citações dos responsáveis a seguir discriminados:
	Processo
	Responsáveis 

	TC Processo 022.246/2010-0
	João Paulo Barcellos Esteves, Dirceu Aparecido Longhi, Wilson Cezar Medeiros Alves, Dorval Luiz Martins Pagnoncelli, Ilton Ribeiro da Silva, Evandro Silva Rosa, Rodrigo Boschetti Medeiros, Ayrton Romero de Castro, Roosewelt Granja, Eduardo Takashi Uemura, Anary Eiko Tunori Uemura, Sizuo Uemura Junior, Sizuo Uemura, André Luís Freitas Tetila, Hospital e Maternidade Santa Rosa Ltda., Edvaldo de Melo Moreira, Ari Valdecir Artuzi, Sandro Ricardo Barbara e Mário Eduardo Rocha Silva

	TC Processo 022.252/2010-0
	João Paulo Barcellos Esteves, Valdeir Alves Boa Sorte, Aquilino Rodrigo de Mattos, Sandro Petry Laureano Leme, Eduardo Takashi Uemura, Anary Eiko Tunori Uemura, Hospital e Maternidade Santa Rosa Ltda., Edvaldo de Melo Moreira, Ari Valdecir Artuzi, Sizuo Uemura, Sandro Ricardo Barbara e Mário Eduardo Rocha Silva

6.	Efetuado o exame das alegações de defesa apresentadas pelos responsáveis ouvidos em ambos os processos, por intermédio da instrução à Peça 97 destes autos, propôs-se o seguinte encaminhamento, ao qual anuiu o representante do Ministério Público que atua no feito (parecer à Peça 100) :
a) sejam declarados revéis os Senhores Ari Valdecir Artuzi, ex-Prefeito do Município de Dourados/MS, Ayrton Romero de Castro, Corretor de Imóveis, e Edvaldo de Melo Moreira, ex-Secretário de Saúde do Município de Dourados/MS, nos termos do § 3º do art. 12 da Lei 8.443/92;
b) sejam rejeitadas as alegações de defesa apresentadas pelos Sr. João Paulo Barcellos Esteves, ex-Secretário Municipal de Saúde de Dourados/MS, Sr. Sizuo Uemura, Sócio do Hospital e Maternidade Santa Rosa Ltda., Sr. Evandro Silva Rosa, ex-superintendente de Gestão Operacional da Secretaria Municipal de Saúde, Sra. Anary Eiko Tunori Uemura, ex-Administradora do Hospital e Maternidade Santa Rosa Ltda., Sr. Eduardo Takashi Uemura, Sócio e Diretor Administrativo do Hospital e Maternidade Santa Rosa Ltda., Sr. Sizuo Uemura Júnior, Empresário, Sr. Wilson Cezar Medeiros Alves, ex-Presidente do Conselho Municipal de Saúde de Dourados/MS, Dorval Luiz Martins Pagnoncelli, Presidente da Comissão de Avaliação do Município de Dourados/MS, Ilton Ribeiro da Silva, Membro da Comissão de Avaliação do Município de Dourados/MS, Valdeir Alves Boa Sorte e Aquilino Rodrigo de Mattos, Servidores do Setor de Patrimônio da Secretaria de Saúde do Município de Dourados/MS, Rodrigo Boscheti Medeiros e Roosewelt Granja, Corretores de Imóveis, e Hospital e Maternidade Santa Rosa Ltda., estendendo os efeitos decorrentes desse juízo de valor, no que for pertinente, ao Sr. Ari Valdecir Artuzi, ex-Prefeito do Município de Dourados/MS, Ayrton Romero de Castro, Corretor de Imóveis, e Edvaldo de Melo Moreira, ex-Secretário de Saúde do Município de Dourados/MS, nos termos do art. 161 do RI/TCU;
c) sejam acolhidas as defesas dos Srs. Mário Eduardo Rocha Silva e Sandro Ricardo Barbara, ex-Secretários de Saúde do Município de Dourados/MS, Dirceu Aparecido Longhi, ex-Secretário de Gestão Pública do Município de Dourados/MS, André Luis Freitas Tetila, Profissional Liberal, e Sandro Petry Laureano Leme, Engenheiro Clínico.
d) excluir da presente relação processual os Srs. Rodrigo Boschetti Medeiros, Ayrton Romero de Castro, Roosewelt Granja, Sizuo Uemura, Eduardo Takashi Uemura, Anary Eiko Tunori Uemura, Sizuo Uemura Junior, e o Hospital e Maternidade Santa Rosa Ltda., devido à insubsistência do débito inicialmente quantificado nos autos;
e) com fundamento nos arts. 1º, inciso I, 16, inciso I, 17 e 23, inciso I, da Lei 8.443/1992 c/c os arts. 1º, inciso I, 207 e 214, inciso I, do Regimento Interno, que sejam julgadas regulares as contas dos Srs. Mário Eduardo Rocha Silva, CPF XXX.795.958-XX, e Sandro Ricardo Barbara, CPF XXX.581.848-XX, ex-Secretários de Saúde do Município de Dourados/MS, e Dirceu Aparecido Longhi, CPF XXX.921.101-XX, ex-Secretário de Gestão Pública do Município de Dourados/MS, dando-se-lhes quitação plena;
f) com fundamento nos arts. 1º, inciso I, 12, § 2º, 16, inciso II, 18 e 23, inciso II, da Lei 8.443/1992, c/c os arts. 1º, inciso I, 202, § 4º, 208 e 214, inciso II, do Regimento Interno, que sejam julgadas regulares com ressalva as contas dos Senhores Edvaldo de Melo Moreira, CPF XXX.444.781-XX, ex-Secretário de Saúde do Município de Dourados/MS, e Ari Valdecir Artuzi, CPF XXX.597.120-XX, ex-Prefeito do Município de Dourados, dando-se-lhes quitação. 
g) com fundamento nos arts. 1º, inciso I, 16, inciso III, alínea "c" da Lei 8.443/1992 c/c os arts. 19, parágrafo único, e 23, inciso III, da mesma Lei, e com os arts. 1º, inciso I, 209, inciso III, 210, § 2º, e 214, inciso III, do Regimento Interno, que sejam julgadas irregulares as contas dos Senhores João Paulo Barcellos Esteves, CPF XXX.673.928-XX, ex-Secretário de Saúde do Município de Dourados/MS, Evandro Silva Rosa, CPF XXX.920.951-XX, ex-Superintendente de Gestão Operacional da Secretaria de Saúde do Município de Dourados/MS, Wilson Cezar Medeiros Alves, CPF XXX.091.621-XX, ex-Presidente do Conselho Municipal de Saúde de Dourados/MS,  Dorval Luiz Martins Pagnoncelli, CPF XXX.613.701-XX, Presidente da Comissão de Avaliação do Município de Dourados/MS, Ilton Ribeiro da Silva, CPF XXX.155.861-XX, Membro da Comissão de Avaliação do Município de Dourados/MS, Valdeir Alves Boa Sorte, CPF XXX.224.701-XX, e Aquilino Rodrigo de Mattos, CPF XXX.142.131-XX, Servidores do Setor de Patrimônio da Secretaria de Saúde do Município de Dourados/MS;
h) aplicar aos Senhores João Paulo Barcellos Esteves, CPF XXX.673.928-XX, Evandro Silva Rosa, CPF XXX.920.951-XX, Wilson Cezar Medeiros Alves, CPF XXX.091.621-XX, ex-Presidente do Conselho Municipal de Saúde de Dourados/MS, Dorval Luiz Martins Pagnoncelli, CPF XXX.613.701-XX, Presidente da Comissão de Avaliação do Município de Dourados/MS, Ilton Ribeiro da Silva, CPF XXX.155.861-XX, Membro da Comissão de Avaliação do Município de Dourados/MS, Valdeir Alves Boa Sorte, CPF XXX.224.701-XX, e Aquilino Rodrigo de Mattos, CPF XXX.142.131-XX, Servidores do Setor de Patrimônio da Secretaria de Saúde do Município de Dourados/MS, individualmente, a multa prevista no art. 58, inciso I, da Lei 8.443/1992 c/c o art. 268, inciso I, do Regimento Interno, fixando-lhes o prazo de 15 (quinze) dias, a contar das notificações, para comprovarem, perante o Tribunal (art. 214, inciso III, alínea "a", do Regimento Interno) , o recolhimento das dívidas aos cofres do Tesouro Nacional, atualizadas monetariamente desde a data do acórdão que vier a ser proferido até a dos efetivos recolhimentos, se forem pagas após o vencimento, na forma da legislação em vigor;
i) autorizar, desde logo, nos termos do art. 28, inciso II, da Lei 8.443/1992, a cobrança judicial das dívidas, caso não atendidas as notificações;
j) declarar os responsáveis, Sr. João Paulo Barcellos Esteves, ex-Secretário Municipal de Saúde de Dourados/MS, CPF XXX.673.928-XX, Sr. Evandro Silva Rosa, CPF XXX.920.951-XX, ex-Superintendente de Gestão Operacional da Secretaria de Saúde do Município de Dourados/MS, Wilson Cezar Medeiros Alves, CPF XXX.091.621-XX, ex-Presidente do Conselho Municipal de Saúde de Dourados/MS e Dorval Luiz Martins Pagnoncelli, CPF XXX.613.701-XX, Presidente da Comissão de Avaliação do Município de Dourados/MS, inabilitados para o exercício de cargo em comissão ou função de confiança no âmbito da Administração Pública Federal, nos termos do art. 60 da Lei nº 8.443/92, pelo período de 5 (cinco) anos; 
k) comunicar à Secretaria de Recursos Humanos do Ministério do Planejamento, após o trânsito em julgado da decisão que vier a ser proferida, acerca da inabilitação para o exercício de cargo em comissão ou função de confiança no âmbito da Administração Pública Federal dos Srs. João Paulo Barcellos Esteves (CPF 037.673.928 - 28) , Evandro Silva Rosa (CPF XXX.920.951-XX) , Wilson Cezar Medeiros Alves  (CPF XXX.091.621-XX) , ex-Presidente do Conselho Municipal de Saúde de Dourados/MS e Dorval Luiz Martins Pagnoncelli (CPF XXX.613.701-XX) , pelo período de 5 (cinco) anos, para que proceda aos devidos registros no Sistema Siape, nos termos do art. 270, § 3°, do RITCU;
l) autorizar a formação de processo apartado de Tomada de Contas Especial, na forma prevista no art. 37 da Resolução/TCU nº 191/06, mediante reprodução por cópia de Peças deste processo, para apurar as responsabilidades pelo débito adiante discriminado resultante dos pagamentos indevidos efetuados em função dos Distratos de Contrato de Locação nº s 001/2010 e 002/2010, de 10/11/2010, firmados entre a Prefeitura Municipal de Dourados/MS e o Hospital e Maternidade Santa Rosa Ltda., a partir de equívocos cometidos na confecção da planilha de cálculo elaborada pela Controladoria do Município: 
l.1) citação, com fulcro no art. 12, inc. II, da Lei 8.443/92, c/c art. 202, inc. II, do RITCU, dos responsáveis solidários abaixo arrolados, para que, no prazo de 15 (quinze) dias contados da notificação, apresentem alegações de defesa e/ou recolham aos cofres do Fundo Municipal de Saúde de Dourados/MS, as quantias originais a seguir indicadas, atualizadas monetariamente e acrescidas de juros de mora, nos termos da legislação vigente, devendo ser abatido da dívida o montante de R$ 25.573,86 (vinte e cinco mil, quinhentos e setenta e três reais e oitenta e seis centavos) , recolhido em 01/03/2011:
	Data
	Valor (R$) 

	27/01/2011
	96.179,23

	09/02/2011
	219.567,39

	21/02/2011
	219.567,39

l.2) Responsáveis solidários: Sra. Delia Godoy Razuk, CPF XXX.715.441-XX, ex-Prefeita interina de Dourados/MS, Sr. David Rodrigues Infante Vieira, CPF XXX.337.859-XX, ex-Secretário de Saúde do Município de Dourados/MS, Sr. Norato Marques de Oliveira - ex-Chefe da Controladoria da Prefeitura Municipal de Dourados/MS, CPF XXX.407.551-XX, e o Hospital e Maternidade Santa Rosa Ltda., CNPJ 015.453.640/0001-24, na pessoa de seu representante legal, Sr. Eduardo Takashi Uemura, CPF XXX.761.141-XX; e
m) remeter cópia do Acórdão que vier a ser proferido, acompanhado do Relatório e Voto que o fundamentarem, ao Procurador-Chefe da Procuradoria da República no Estado de Mato Grosso do Sul, na forma do art. 16, § 3º, da Lei nº 8.443/92, bem como aos órgãos abaixo elencados interessados na matéria objeto da presente tomada de contas especial:
m.1) Prefeitura Municipal de Dourados/MS;
m.2) Comissão de Seguridade Social e Família da Câmara dos Deputados;
m.3) Departamento de Polícia Federal - Delegacia da Polícia Federal em Dourados/MS;
m.4) Ministério Público do Estado de Mato Grosso do Sul - 10ª Promotoria de Justiça em Dourados/MS;
m.5) Tribunal de Contas do Estado de Mato Grosso do Sul;
m.6) Câmara de Vereadores do Município de Dourados/MS;
m.7) Secretaria de Saúde do Município de Dourados/MS; e
m.8) 1ª Vara Criminal de Dourados/MS (Processo n° 002.09.102812-6) , na qual tramita o processo referenciado, na forma estabelecida no art. 9° da IN TCU 56/2007.
7.	O Tribunal, por sua vez, ao apreciar o feito e anuindo em parte ao encaminhamento proposto por esta Unidade Técnica, prolatou o Acórdão 1127/2017-TCU-Plenário (Rel. Min. José Múcio Monteiro) , reproduzido a seguir:	
VISTOS, relatados e discutidos estes autos de tomada de contas especial que trata dos superfaturamentos verificados nos Contratos de Locação 669/2007 e 670/2007, celebrados entre o Município de Dourados/MS e o Hospital e Maternidade Santa Rosa Ltda., referentes à implantação do Hospital da Mulher pelo Poder Público.
ACORDAM os Ministros do Tribunal de Contas da União, reunidos em sessão do Plenário, diante das razões expostas pelo Relator, e com fundamento no art. 12, inciso II, da Lei 8.443/1992, c/c o art. 202, inciso II, do Regimento Interno do TCU, em:
9.1 excluir da presente relação processual os responsáveis Mario Eduardo Rocha Silva, Sandro Ricardo Barbara, Dirceu Aparecido Longhi e André Luis Freitas Tetila;
9.2 determinar a citação dos responsáveis solidários Delia Godoy Razuk, David Rodrigues Infante Vieira, Norato Marques de Oliveira e Hospital e Maternidade Santa Rosa Ltda., na pessoa de seu representante legal, Eduardo Takashi Uemura, para que, no prazo de 15 (quinze) dias contados da notificação, apresentem alegações de defesa e/ou recolham aos cofres do Fundo Municipal de Saúde de Dourados/MS as quantias originais a seguir indicadas, atualizadas monetariamente e acrescidas de juros de mora, calculados a partir das respectivas datas, nos termos da legislação vigente, devendo ser abatido da dívida o montante de R$ 25.573,86 (vinte e cinco mil, quinhentos e setenta e três reais e oitenta e seis centavos) , recolhido em 01/03/2011;
	Data
	Valor (R$) 

	27/01/2011
	96.179,23

	09/02/2011
	219.567,39

	21/02/2011
	219.567,39

9.3 determinar à Secex/MS que, ao elaborar nova instrução, reavalie a responsabilização dos agentes que concorreram para o dano em sua origem, considerando:
9.3.1 o acórdão proferido pelo Superior Tribunal de Justiça, Recurso Especial 1.307.146/MS, em que se reconheceu a ilicitude dos elementos oriundos da interceptação telefônica, bem como dos demais atos dela decorrentes;
9.3.2 que permanecem válidos os exames efetuados tendo como substrato as apurações e elementos colhidos pelo Departamento Nacional de Auditoria do SUS (Denasus) e pelo próprio TCU, visto que obtidos de forma legítima, obedecendo estritamente os ritos processuais e as competências dos dois órgãos;
9.4 remeter cópia deste acórdão, bem como do relatório e voto que o fundamentam, à Procuradoria da República no Estado de Mato Grosso do Sul, à Prefeitura Municipal de Dourados/MS, ao Departamento de Polícia Federal - Delegacia da Polícia Federal em Dourados/MS, ao Ministério Público do Estado de Mato Grosso do Sul - 10ª Promotoria de Justiça em Dourados/MS, ao Tribunal de Contas do Estado de Mato Grosso do Sul, à Câmara de Vereadores do Município de Dourados/MS e à Secretaria de Saúde do Município de Dourados/MS.
8.	Regularmente citados os responsáveis indicados no subitem 9.2 da decisão em epígrafe, conforme se observa nos avisos de recebimento juntados às Peças 144, 148, 149 e 150, sobrevieram aos autos as alegações de defesa do Hospital e Maternidade Santa Rosa Ltda. (Peças 169 e 170) e de Délia Godoy Razuk (Peças 172 e 173) .
9.	Por sua vez, os responsáveis David Rodrigues Infante Vieira e Norato Marques de Oliveira, apesar de regularmente notificados, conforme se observa nos documentos juntados às Peças 149 e 150, respectivamente, e, após obterem prorrogação de prazo para apresentação de suas alegações de defesa (Peça 166) , deixaram de se manifestar nos autos.
10.	Por fim, releva informar ter sido apresentado pelo Município de Dourados/MS expediente juntado à Peça 168, mediante o qual informa a celebração de contrato de confissão e parcelamento de dívida com o Hospital e Maternidade Santa Rosa Ltda., o qual será objeto de exame ao longo desta instrução.
EXAME TÉCNICO
11.	Com vistas ao cumprimento das providências determinadas no Acórdão 1127/2010-TCU-Plenário (Rel. Min. José Múcio Monteiro) , a presente seção será estruturada em dois capítulos:
	a) reavaliação da responsabilização dos agentes que concorreram para o dano na origem (subitem 9.3 do Acórdão 1127/2010-TCU-Plenário) ;
	b) exame das citações promovidas em cumprimento ao disposto no subitem 9.2 do Acórdão 1127/2010-TCU-Plenário.
[Reavaliação da responsabilização dos agentes que concorreram para o dano na origem - subitem 9.3 do Acórdão 1127/2010-TCU-Plenário]
12.	Conforme exposto nas seções inicias desta instrução, a presente tomada de contas especial é oriunda de auditoria em recursos federais da área da saúde transferidos ao Município de Dourados/MS nos exercícios de 2007 a 2009, realizada em atendimento à Solicitação do Congresso Nacional autuada no TC Processo 022.433/2009-3 (Proposta de Fiscalização e Controle 99/2009) .
13.	Dentre os achados da fiscalização, formalizada no TC Processo 005.121/2010-8, identificou-se esquema de desvio de recursos do SUS transferidos ao referido município, os quais foram objeto de apuração pela Polícia Federal no âmbito da denominada Operação "Owari", deflagrada em julho/2009, originando diversas tomadas de contas especiais neste Tribunal, dentre as quais as tratadas neste processo (Contrato 669/2007) e no TC Processo 022.252/2010-0 (Contrato 670/2007) , apensado aos presentes autos para julgamento conjunto.  
14.	O primeiro instrumento contratual tinha por objeto a locação do imóvel de propriedade do Hospital e Maternidade Santa Rosa Ltda. ao Município de Dourados/MS, para transferência de local e implantação do Hospital da Mulher; já o segundo ajuste, por sua vez, tinha por objeto a locação dos equipamentos existentes no referido complexo hospitalar para viabilizar seu funcionamento.
15.	Em ambos os ajustes identificou-se o pagamento de valores superfaturados, consoante discriminado nos achados de auditoria 2.2 e 2.5 do relatório de auditoria que integra o TC Processo 005.121/2010-8, juntado por cópia a estes autos (Peça 1, p. 18/35 e 41/50) , dando origem aos débitos discutidos na presente tomada de contas especial assim como naquela objeto do TC Processo 022.252/2010-0.
16.	Por ocasião do exame das alegações de defesa apresentadas pelas partes, entendeu esta Unidade Técnica pela insubsistência das dívidas inicialmente quantificadas em ambos os processos. À guisa de explicação, reproduz-se, a seguir, excertos da instrução à Peça 97, na qual a matéria foi devidamente analisada:
IV - DOS DISTRATOS DE CONTRATO DE LOCAÇÃO Nºs 01/2010 E 02/2010
73. Parte dos responsáveis arrolados nestes autos, entre eles o Hospital e Maternidade Santa Rosa Ltda., após apresentar as devidas alegações, ingressou com elementos adicionais de defesa (Peça 33 - p.1//33 e Peça 34 - p.3/26) , requerendo a extinção dos feitos por perda de seus objetos, em função dos Distratos de Contrato de Locação nº 01/2010 (Peça 35 - p.47/8) e 02/2010 (Peça 36 - p.6/7) , firmados, em 10/11/2010, pelo Município de Dourados/MS, com a interveniência da Secretaria Municipal de Saúde, representados, respectivamente, pela sua ex-Prefeita Interina, Sra. Delia Godoy Razuk, e pelo então titular daquela pasta, Sr. David Rodrigues Infante Vieira.  
74. Visando obter maiores informações acerca dos acordos em questão, essa Unidade promoveu diligência junto à Prefeitura de Dourados/MS, nos autos do TC Processo 022.246/2010-0 (Peça 35 - p.21/2) , a qual foi atendida por meio do Ofício n° 22/2011/PGM (Peça 35 - p.32/65 e Peça 36 - pg1/13) , podendo-se observar que na data de 27/09/2010 o referido hospital ingressou com requerimentos administrativos (Peça 35 - p.53/61) , solicitando a rescisão amigável dos contratos em foco, assim como o pagamento dos valores dos aluguéis referentes aos períodos não pagos (a partir de agosto de 2009) , dado que mesmo após a suspensão cautelar o município continuou na posse dos imóveis locados sem qualquer tipo de ressarcimento ao nosocômio. (...) 
77. Nessas condições foram firmados, em 10/11/2010, os multicitados distratos (Peça 35 - p.47/8 e Peça 36 - p.6/7) , nos quais ficou convencionado que:
a) o locatário (município) iria desocupar o imóvel no prazo de 60 (sessenta) dias, o qual findaria em 10/01/2011;
b) o locatário deveria ressarcir ao locador (hospital) a importância de R$ 668.733,13 (seiscentos e sessenta e oito mil, setecentos e trinta e três reais e treze centavos) , valor obtido a partir da diferença entre o crédito do hospital, observado no Contrato n° 670/2007 (R$ 921.969,50) , e o crédito do município, verificado no Contrato n° 669/2007 (R$ 253.236,37) ;
c) o locatário deveria efetuar o pagamento da quantia referida acima em três parcelas iguais e sucessivas de R$ 222.911,04 (duzentos e vinte e dois mil, novecentos e onze reais e quatro centavos) nas datas de 20/01, 20/02 e 20/03/2011. (...) 
V - DA COMPENSAÇÃO DE VALORES
83.	 Embora não prevista de forma explícita na legislação administrativa pátria, a compensação de obrigações encontra guarida na legislação civil, sendo que o Código Civil vigente (Lei 10.406/02) estabelece, em seu art. 368 que "se duas pessoas forem ao mesmo tempo credor e devedor uma da outra, as duas obrigações extinguem-se, até onde se compensarem", sendo que tal preceito pode ser aplicado aos contratos administrativos por força do disposto no art. 54 da Lei 8.666/93, que, por sua vez, reza que "os contratos administrativos de que trata esta Lei regulam-se pelas suas cláusulas e pelos preceitos de direito público, aplicando-se-lhes, supletivamente, os princípios da teoria geral dos contratos e as disposições de direito privado".
84.	 O próprio Tribunal já tratou dessa matéria, conforme excerto do voto condutor do Acórdão 3408/2007-TCU-Primeira Câmara (...) 
85. Percebe-se que as considerações acima destacadas amoldam-se perfeitamente à situação concreta observada nos autos, uma vez que os valores compensados, além de se constituírem como dívidas líquidas e vencidas, são oriundos de um mesmo instrumento contratual, havendo, ainda, identidade das partes nos polos ativo e passivo das obrigações decorrentes dos contratos de locação em questão.
86. Além disso, o credor dos valores pagos a maior à contratada na execução dos referidos contratos (município) , reconheceu que, efetivamente, após a suspensão cautelar dos pagamentos, continuou na posse do imóvel ora locado, sem efetuar a devida contraprestação pecuniária, fato este incontroverso. 
87. Dessa forma, entende-se que estavam presentes as condições para que se efetuasse a compensação dos valores pagos a maior pelo contratante (município) , no período de outubro de 2007 a julho de 2009, assim como dos valores que deixaram de ser pagos ao contratado (hospital) , no período de agosto de 2009 a janeiro de 2011. (...) 
VIII - CONFRONTO DE CÁLCULOS DE VALORES PARA FINS DE COMPENSAÇÃO
97. Conforme planilhas anexas (Peça 81 - p.1/5 e Peça 82 - p.1/5) , foi tracejado um comparativo de débitos e créditos referentes aos Contratos nº 669/2007 (Peça 44 - p.21/8) e 670/2007 (Peça 28 - p. 23/8 - Apenso) , visando demonstrar a diferença de valores apurados pela Controladoria do Município de Dourados (como pagos e não pagos ao Hospital e Maternidade Santa Rosa Ltda., no tocante à locação do aludido nosocômio, bem como dos seus móveis e equipamentos) , daqueles apurados por este Tribunal.
98.	 O objetivo do comparativo é demonstrar, ao final, que a Prefeitura deveria ter ressarcido ao Hospital e Maternidade Santa Rosa Ltda. um valor significativamente inferior àquele efetuado mediante a compensação estabelecida pelos distratos.
99. Observa-se que no Contrato nº 669/2007 a Controladoria apurou o montante de R$ 250.331,23, decorrente da compensação de um débito de R$ 604.116,94, em contraposição a um crédito de R$ 353.785,71. Já no Contrato nº 670/2007, apontou uma diferença de R$ 893.490,50, resultado da compensação de um débito de R$ 28.479,00 e um crédito de R$ 921.969,50.
100. Então, segundo o referido levantamento, a compensação de valores pagos a maior, nos dois contratos, com aqueles que deixaram de ser pagos, a partir de agosto de 2009, originaria a importância de R$ 643.159,27 (diferença entre R$ 893.490,50 e R$ 250.331,23) .
101. Eis o cerne da questão, haja vista que esta Unidade Técnica apurou valores diferentes daqueles apresentados pela Controladoria do Município de Dourados, consoante explanação adiante delineada. (...) 
145. Assim, utilizando-se da tabela extraída do portal do IBGE, efetuaram-se os devidos ajustes aos valores nominais envolvidos nos dois contratos considerados, conforme demonstrado na "Planilha TCU", cujo resultado da compensação aponta um crédito na ordem de R$ 97.813,80 (noventa e sete mil, oitocentos e treze reais e oitenta centavos) , a favor do Hospital e Maternidade Santa Rosa Ltda.
146. Esse resultado provém da diferença entre o crédito da Prefeitura, de R$ 307.043,56 (trezentos e sete mil, quarenta e três reais e cinquenta e seis centavos) , referente ao Contrato nº 669/2007 (Peça 44 - p.21/8) , e o crédito do Hospital, de R$ 404.857,36 (quatrocentos e quatro mil, oitocentos e cinquenta e sete reais e trinta e seis centavos) , relativo ao Contrato nº 670/2007 (Peça 28 - p.23/8 - Apenso) .
147. Ao se demonstrar, portanto, que, por conta dos distratos firmados, houve uma compensação de valores da qual restou determinada quantia a ser ressarcida pela Prefeitura de Dourados ao Hospital e Maternidade Santa Rosa Ltda., conclui-se que os débitos que originaram os presentes autos podem ser considerados extintos. (...) 
17.	Como visto, a partir do confronto entre os valores devidos pelo Município de Dourados/MS em decorrência da utilização da estrutura física e dos equipamentos do Hospital e Maternidade Santa Rosa Ltda. durante o período em que os aluguéis deixaram de ser pagos (agosto/2009 a janeiro/2011) e os valores pagos a maior à referida pessoa jurídica (outubro/2007 a julho/2009) , resultou crédito a favor do contratado de R$ 97.813,80 (noventa e sete mil, oitocentos e treze reais e oitenta centavos) .
18.	No caso concreto, esta Unidade Técnica, ao proceder a instrução do feito e considerar válida a compensação de valores havida entre as partes, apesar da significativa diferença entre o valor efetivamente devido (R$ 97.813,80) e aquele pago ao contratado (R$ 643.159,27) , pronunciou-se pela insubsistência das dívidas que deram origem à tomada de contas especial em apreciação.
19.	Isso porque o reconhecimento de crédito a favor de uma das partes que integram o polo passivo dos autos, na prática, equivale ao recolhimento da dívida original, aproveitando aos demais responsáveis citados em função dos mesmos fatos devido aos efeitos da solidariedade passiva na presente relação processual (arts. 275 a 285 do Código Civil) assim como ao disposto no art. 161 do RITCU.
20.	Além disso, consoante jurisprudência pacífica desta Corte de Contas, o recolhimento do débito, ainda que operado em outra instância, é aproveitado para comprovação de quitação e extingue a dívida (cf. Acórdãos 115/2018, Rel. Min Ana Arraes, 3.391/2007, Rel. Min. Aroldo Cedraz, e 3.385/2007, Rel. Min. Guilherme Palmeira, todos da 2ª Câmara, e 2.006/2013, da 1ª Câmara, Rel. Aud. Marcos Bemquerer Costa, entre outros) .
21.	Portanto, no caso concreto, embora não se tenha operado o recolhimento propriamente dito das dívidas que deram origem ao feito, o reconhecimento da validade da compensação, resultando em crédito a favor de uma das partes que integram o polo passivo dos autos, extingue o débito e aproveita aos demais responsáveis solidários. 
22.	Entretanto, conforme já adiantado, por ocasião da celebração dos distratos dos contratos de locação, obrigou-se o Município de Dourados/MS a pagar valores significativamente superiores aos efetivamente devidos ao Hospital e Maternidade Santa Rosa Ltda., o que o fez valendo-se de recursos federais do SUS transferidos de forma regular e automática ao fundo municipal de saúde do ente federado (fundo a fundo) , dando origem, por sua vez, à dívida objeto da citação determinada no subitem 9.2 do Acórdão 1127/2017-TCU-Plenário (Rel. Min. José Múcio Monteiro) , pela qual respondem, solidariamente, os agentes públicos que deram causa aos pagamentos indevidos (Delia Godoy Razuk, David Rodrigues Infante Vieira e Norato Marques de Oliveira) assim como o particular que deles se beneficiou, no caso, o Hospital e Maternidade Santa Rosa Ltda.
23.	Tal posicionamento, defendido por esta Unidade Técnica em etapa processual antecedente, contou com anuência parcial do Tribunal por ocasião da apreciação do feito. Nesse sentido, reproduz-se, a seguir, a fundamentação adotada pelo Relator, Min. José Múcio Monteiro, constante do Voto condutor do Acórdão 1127/2017-TCU-Plenário:
12. Quanto ao débito, discordo parcialmente da unidade técnica.
13. Ressalto, de início, que há duas ocorrências que devem ser consideradas para a apuração do prejuízo ao erário. A primeira é o superfaturamento constatado pelo Denasus nos valores de aluguel praticados tanto em relação ao imóvel (Contrato 669/2007) quanto aos bens móveis utilizados no nosocômio (Contrato 670/2007) . A segunda é a inadimplência, a partir de agosto de 2009, pela prefeitura, das mensalidades da locação, sendo que, nesse período de 22 meses, houve a continuidade do uso dos bens pelo município, com o funcionamento regular do Hospital da Mulher.
14. Diante desses fatos, e após requerimento da locadora, foram realizados distratos em janeiro de 2011. Considerando que havia débitos e créditos entres os interessados, decidiu-se por realizar a compensação dos valores.
15. A respeito desse procedimento, embora não haja previsão legal expressa para que seja realizado pela Administração Pública, é indiscutível a existência de dívidas recíprocas e, tendo em vista ser penoso, demorado e nem sempre frutífero o caminho processual para a reparação de dano ao erário, pode-se entender como legítima a aludida operação. Ademais, a Secex/MS bem mostrou que o art. 54 da Lei 8.666/1993 prevê a aplicação supletiva de normas do direito privado aos contratos administrativos, como é o caso do instituto da compensação, constante do art. 368 do Código Civil, e que esse entendimento foi adotado no Acórdão 3408/2007-TCU-Primeira Câmara.
16. Apesar de, a meu ver, ser regular a realização de operação dessa natureza, houve erro significativo nos cálculos, conforme identificou a unidade técnica.
17. Para efetivar os distratos, a controladoria municipal efetuou os cálculos dos valores pagos a maior pelo Poder Público (decorrentes do superfaturamento) , bem como dos aluguéis que deixaram de ser pagos. Utilizando valores nominais, chegou-se, para o Contrato 669/2007, à quantia de R$ 250.331,23, desfavorável à locadora, e, para o Contrato 670/2007, favorável a ela, de R$ 893.490,50. O acerto foi, então, efetivado com o pagamento de R$ 643.159,27 à locadora.
18. Ocorre que, quanto a essa última avença, em desacordo com a apuração realizada pelo Denasus, não foram descontadas as quantias relativas: aos bens em desuso; aos não localizados; aos avaliados por preços superiores aos de mercado; e aos que já se encontravam integrados ao imóvel. Considerando-se apenas os valores nominais, foram pagos R$ 1.221.616,00 (22 mensalidades de R$ 55.528,00) , mas o correto seriam R$ 922.956,76 (22 parcelas de R$ 41.952,58) . Portanto, para essa avença, o locador recebeu a maior o valor de R$ 298.659,24 (valor histórico) .
19. Realizada a devida atualização monetária quantos aos valores referentes aos dois contratos, a Secex/MS chegou ao valor de R$ 97.813,80 como a quantia que deveria ter sido paga ao hospital, em decorrência da compensação, na data dos distratos. Para o cálculo, realizou-se a subtração do crédito de R$ 404.857,36 em benefício do hospital e crédito de R$ 307.043,56, em favor do município.
20. Assim, considerando que foram efetivamente pagos R$ 643.159,26, quando deveriam ter sido apenas R$ 97.813,80, conclui-se que o montante do prejuízo atinente ao cálculo indevido da quantia que seria compensada é a diferença entre esses dois valores: R$ 545.345,46.
21. A Secex/MS entende que, em razão da compensação, não subiste a reponsabilidade dos agentes que geraram o prejuízo original, devendo responder pelo débito restante apenas os que concorreram para o cálculo e o pagamento indevidos decorrentes dos distratos.
22. Discordo da posição da secretaria quanto a esse ponto. Creio que a responsabilização não pode ser afastada ante a constatação de que, caso não tivessem sido praticados os atos irregulares que implicaram o pagamento com sobrepreço dos bens alugados, não haveria o prejuízo. 
23. Contudo, isso não significa que não houve conduta danosa pelos que participaram da compensação irregular. A meu ver, eles devem ser corresponsabilizados pelo dano remanescente e, por isso, acolho a proposta de realizar sua citação.
24. Tendo em vista que os demais responsáveis já haviam sido citados pelas mesmas ocorrências e que os valores correspondentes eram superiores ao dano atual, não há motivos para que esse procedimento seja repetido.
25. Neste ponto, é indispensável acrescentar informação relevante para o desfecho deste processo. Posteriormente às manifestações da unidade técnica e do Ministério Público, foi proferido acórdão do Superior Tribunal de Justiça (STJ) , em sede de Recurso Especial e relativo ao inquérito da Polícia Federal que forneceu parte das provas utilizadas nestes autos. A Corte Superior reconheceu a ilicitude dos elementos oriundos da interceptação telefônica, bem como dos demais atos dela decorrentes. Transcrevo a ementa da referida deliberação na sequência: (...) 
26. Diante dessa deliberação, há de se desconsiderar as conclusões que foram alcançadas exclusivamente com base nos processos penais. No entanto, deixo patente que permanecem válidos os exames efetuados tendo como substrato as apurações e elementos colhidos pelo Denasus e pelo próprio TCU, visto que obtidos de forma legítima, obedecendo estritamente os ritos processuais e as competências dos dois órgãos.
27. Portanto, penso que, além da análise das eventuais alegações de defesa apresentadas pelos responsáveis que serão citados, é oportuno que a unidade técnica reavalie a condição dos agentes que geraram originalmente o débito, visto que o exame inicial foi realizado considerando as transcrições dos diálogos interceptados pela Polícia Federal.
28. Ressalto também que, como não há alteração da matéria discutida nos presentes autos, não há necessidade de instaurar nova TCE.
24.	Como se observa, o ponto de divergência entre a posição da Unidade Técnica e a adotada pelo Tribunal reside, exclusivamente, na subsistência, ou não, de responsabilidade dos agentes que concorreram para o dano na sua origem, tendo em vista que os distratos firmados entre as partes são oriundos dos contratos de locação que originaram as dívidas objeto de discussão nestes autos.
25.	De fato, ainda que se reconheça que "caso não tivessem sido praticados os atos irregulares que implicaram o pagamento com sobrepreço dos bens alugados, não haveria o prejuízo", entende-se que a compensação havida entre as partes, formalizada por intermédio dos distratos celebrados, rompe o necessário nexo de causalidade entre a conduta daqueles que deram causa ao dano inicialmente discutido nos autos com aquele decorrente dos últimos ajustes formalizados (parágrafo 22 do Voto condutor do Acórdão 1127/2017-TCU-Plenário. Rel. Min. José Múcio Monteiro) .
26.	Com efeito, no que se refere ao estabelecimento do nexo de causalidade para fins de responsabilização, a doutrina e a jurisprudência acolhem majoritariamente a teoria do dano direto e imediato, também denominada teoria da interrupção do nexo causal ou da causalidade necessária, em detrimento da teoria da equivalência das causas e da teoria da causalidade adequada. Trata-se, inclusive, da teoria adotada pelo Código Civil, conforme reconhecido pelo Supremo Tribunal Federal (STF) por ocasião do julgamento do RE 130.764/PR, ainda na égide da codificação anterior, cuja respectiva ementa registra:
Em nosso sistema jurídico, como resulta do disposto no artigo 1.060 do Código Civil, a teoria adotada quanto ao nexo de causalidade é a teoria do dano direto e imediato, também denominada teoria da interrupção do nexo causal. Não obstante aquele dispositivo da codificação civil diga respeito à impropriamente denominada responsabilidade contratual, aplica-se ele também à responsabilidade extracontratual, inclusive a objetiva, até por ser aquela que, sem quaisquer considerações de ordem subjetiva, afasta os inconvenientes das outras duas teorias existentes: a da equivalência das condições e a da causalidade adequada. (Relator: Min. Moreira Alves) 
27.	Segundo a teoria do dano direto e imediato, entre as várias circunstâncias a que se reporta o resultado, causa é aquela necessária à ocorrência daquele. Ou seja, causa seria apenas o antecedente fático que, ligado por um vínculo necessário ao resultado danoso, determina este último como uma consequência sua, direta e imediata.
28.	Dentre diversos julgados desta Corte de Contas que primaziam pela aplicação da teoria do dano direto e imediato para fins de responsabilização perante o TCU, entende-se que a passagem a seguir, extraída do Voto proferido pelo Min. Bruno Dantas por ocasião da apreciação do TC Processo 011.359/2009-6, bem exemplifica o entendimento do Tribunal sobre o alcance dessa teoria (Acórdão 1000/2017-TCU-Plenário) :
272. No que tange ao nexo de causalidade, o TCU adota a teoria dos danos diretos e imediatos, ou teoria da interrupção do nexo causal para interpretar o art. 403 do Código Civil:
'Art. 403: Ainda que a inexecução resulte de dolo do devedor, as perdas e danos só incluem os prejuízos efetivos e os lucros cessantes por efeito dela direto e imediato, sem prejuízo do disposto na lei processual.'
273. A subteoria de Dumoulin e Pothier (necessariedade da causa) é a mais aceita para explicar a teoria citada, haja vista que interpreta o efeito "direto e imediato" da lei como efeito necessário, ou seja, o dever imediato de indenizar (no caso, ressarcir) apenas surge quando o dano for efeito necessário de uma causa. O entendimento sobre a adoção dessa teoria encontra-se na jurisprudência do TCU, como por exemplo, nos Acórdão 1610/2004-TCU-Primeira Câmara, 1.547/2005-Segunda Câmara, 1.449/2009-Plenário, tal como exemplificado no excerto a seguir: 
'Assim, embora muitos sejam os fatores que contribuem para a produção do dano; nem por isso se deve chamar de causa todos eles, mas tão-só os que se ligam ao dano em uma relação de necessariedade, a romper o equilíbrio existente entre as outras condições. A Teoria do Dano Direto e Imediato distingue, então, entre o conjunto de antecedentes causais, a causa das demais condições. Se várias condições concorrem para o evento danoso, nem todas vão ensejar o dever de indenizar, mas apenas aquela elevada à categoria de causa necessária do dano' (Acórdão 1449/2009-TCU-Plenário) 
29.	No mesmo sentido, entre outras decisões, os Acórdãos 2.546/2017, Rel. Min. Vital do Rego, 1.066/2017, Rel. Min. Ana Arraes, 313/2017, Rel. Aud. Augusto Sherman Cavalcanti, 288/2017, Rel. Min. Ana Arraes, e 3.052/2016, Rel. Min. Benjamin Zymler, todos do Plenário.
30.	No caso concreto, pugnar pela responsabilização dos agentes inicialmente arrolados nos autos por dívidas decorrentes de atos de gestão praticados por agentes diversos, anos após aqueles que deram ensejo às dividas iniciais e para os quais não concorreram, equivaleria a defender a aplicação da teoria da equivalência dos antecedentes causais, a qual é duramente criticada por "conduzir a uma exasperação da causalidade e a uma regressão infinita do nexo causal". Nesse sentido:
6.3.5. O problema do nexo causal é delicado, em especial quando há, como na situação em exame, concorrência de causas. Há várias teorias desenvolvidas para identificação do nexo causal e todas elas já foram objeto de críticas. Talvez a mais conhecida seja a 'Teoria da Equivalência dos Antecedentes Causais'. Segundo Gisela Sampaio da Cruz:
'De acordo com essa teoria, quando houver pluralidade de causas, todas devem ser consideradas eficientes na produção do dano. Tanto as causas quanto as condições assumem, indistintamente, funções de concausas, daí a denominação 'Teoria da Equivalência dos Antecedentes Causais'. Assim é que uma relação de causalidade só poderá existir entre uma concausa e sua consequência quando for possível afirmar que tal consequência não teria ocorrido, não fosse a atuação daquela causa, isto é, quando não se puder eliminar a causa sem prejuízo da consequência. Significa dizer por outras palavras, que um fenômeno é condição de outro, quando o primeiro não puder ser suprimido mentalmente, sem que o resultado desapareça em sua forma particular.' (O problema do Nexo Causal na Responsabilidade Civil, Renovar, Rio de Janeiro, 2005. p. 39) . 
6.3.6. Essa teoria é fortemente criticada por 'conduzir a uma exasperação da causalidade e a uma regressão infinita do nexo causal' (Cavalieri, op. cit, p. 72) . (Acórdão 1449/2009-TCU-Plenário. Relator: Aud. Augusto Sherman Cavalcanti) 
31.	Com efeito, os danos quantificados nos autos são decorrentes de condutas autônomas praticadas por agentes diversos, em épocas distintas. Enquanto o dano que deu origem à lide se encontra relacionado ao superfaturamento verificado nos Contratos 669/2007 e 670/2007, cujo período de ocorrência compreende o intervalo de outubro/2007 a julho/2009, o dano remanescente decorre, por sua vez, do cálculo equivocado que deu embasamento à formalização dos distratos, cujos pagamentos ocorreram em janeiro e fevereiro/2011.
32.	Não há, portanto, vínculo direto e imediato entre as condutas dos responsáveis inicialmente arrolados na presente tomada de contas especial e o dano decorrente dos pagamentos vinculados aos distratos formalizados em 2011. Inexistente o nexo de causalidade, não há que se falar em responsabilização, razão pela qual mantém-se o entendimento alvitrado na instrução à Peça 97 dos autos. 
33.	De seu turno, com relação ao reconhecimento da ilicitude das interceptações telefônicas levadas a efeito no âmbito da Operação "Owari" bem como dos demais atos delas decorrentes, por ocasião da apreciação do RESP 1.307.146/MS pelo Superior Tribunal de Justiça (STJ) , e seus possíveis reflexos no julgamento das presentes contas especiais, cabe, tão somente, reavaliar a situação dos agentes responsabilizados exclusivamente em decorrência de tais elementos de prova, considerado, sob esse aspecto, "... que permanecem válidos os exames efetuados tendo como substrato as apurações e elementos colhidos pelo Departamento Nacional de Auditoria do SUS (Denasus) e pelo próprio TCU, visto que obtidos de forma legítima, obedecendo estritamente os ritos processuais e as competências dos dois órgãos" (subitem 9.3.2 do Acórdão 1127/2017-TCU-Plenário. Rel. Min. José Múcio Monteiro) .
34.	Nessa seara se encontram, tão somente, os particulares que, como partes interessadas na prática dos atos de gestão que deram causa ao prejuízo, concorreram para sua efetiva concretização, sendo o fundamento de suas responsabilizações decorrentes, exclusivamente, das degravações das interceptações telefônicas, os quais, de acordo com o relatório de auditoria que integra os autos, são a seguir identificados: Eduardo Takashi Uemura, Anary Eiko Tunori Uemura, Sizuo Uemura Junior, André Luís Freitas Tetila e Sizuo Uemura (Peça 1, p. 23/28) .
35.	Registre-se, por oportuno, que os demais particulares chamados a responder pelo dano inicialmente apurado nos autos o foram em função de condutas individualizadas a partir do exame dos processos administrativos nos quais foram formalizadas as contratações, em conjunto com os demais elementos de prova obtidos na fiscalização que originou a tomada de contas especial em apreço, de forma que o reconhecimento da ilicitude das interceptações telefônicas, por si só, não é causa suficiente para o afastamento de suas responsabilidades. É o caso de Rodrigo Boschetti Medeiros, Ayrton Romero de Castro, Roosewelt Granja (Peça 1, p. 24) e Sandro Petry Laureano Leme (Peça 1, p. 46) .
36.	Inicialmente, observa-se já ter sido excluída da relação processual a responsabilidade de André Luís Freitas Tetila (subitem 9.1 do Acórdão 1127/2017-TCU-Plenário. Rel. Min. José Múcio Monteiro) . Por sua vez, com relação aos demais responsáveis mencionados no parágrafo 34 desta instrução, aplica-se o entendimento registrado no Acórdão 3210/2014-TCU-Plenário (Rel. Min. José Múcio Monteiro) , por meio do qual foi apreciada uma das tomadas de contas especiais decorrentes da fiscalização que deu ensejo às ora em apreciação, consoante excertos do Voto condutor dessa decisão, a seguir reproduzidos:
13. Importante mencionar que este processo também incluiu, entre os acusados, os sócios do Hospital e Maternidade Santa Rosa Ltda., Eduardo Takashi Uemura e Sizuo Uemura, e sua administradora, Anary Eiko Tunori Uemura. A participação desses agentes foi estabelecida a partir das interceptações telefônicas colhidas no âmbito da Operação Owari, deflagrada pela Polícia Federal. 
14. Ocorre que recente decisão do STJ julgou ilícitas todas as provas obtidas no curso da persecução penal, devendo, forçosamente, tais elementos serem desconsiderados também no âmbito desta tomada de contas especial. 
15. Isso, entretanto, não invalida ou repercute nos procedimentos realizados pela equipe de fiscalização do Tribunal, que deduziram suas conclusões principais a partir do exame documental dos respectivos processos administrativos. Tem-se, assim, que as provas que fundamentam o presente juízo foram obtidas em sede de atividade regular de auditoria autorizada pelo TCU e permanecem incólumes. 
16. Contudo, o expurgo das evidências consideradas ilegais pelo Poder Judiciário extrai dos autos todos os indícios que possibilitavam estabelecer o liame entre a conduta de Eduardo Takashi Uemura, Sizuo Uemura e Anary Eiko Tunori Uemura e os atos ilícitos, implicando, necessariamente, sua exclusão do polo passivo do presente processo. (...) 
37.	Nessas condições, tais agentes devem ser excluídos do polo passivo da lide. 
38.	Sem prejuízo de tais considerações, vale salientar que a insubsistência dos débitos inicialmente quantificados nos autos já seria fundamento suficiente para a exclusão de responsabilidade de todos os agentes particulares por eles chamados a responder, excetuado, no caso, o Hospital e Maternidade Santa Rosa Ltda., cuja responsabilidade remanesce devido a ter sido beneficiado com os pagamentos vinculados aos distratos posteriormente firmados.
39.	Isso porque o particular somente estará alcançado pela jurisdição do TCU quando, agindo em conjunto com agente público ou mesmo isoladamente, considerado, nesse último caso, o entendimento veiculado a partir do Acórdão 946/2013-TCU-Plenário (Rel. Min. Benjamin Zymler) , der causa a dano ao erário federal. Insubsistente o dano, falece este Tribunal de competência para a aplicação de qualquer reprimenda a tais agentes, sem prejuízo, todavia, de responderem por suas condutas em instâncias próprias e distintas desta Corte de Contas.
40.	Portanto, considerados o reconhecimento, pelo Poder Judiciário, em decisão transitada em julgado, da ilicitude das interceptações telefônicas e a insubsistência dos débitos inicialmente quantificados nos autos, devem ser excluídos do polo passivo das presentes contas especiais Eduardo Takashi Uemura, Anary Eiko Tunori Uemura, Sizuo Uemura Junior, Sizuo Uemura, Rodrigo Boschetti Medeiros, Ayrton Romero de Castro, Roosewelt Granja e Sandro Petry Laureano Leme.
41.	Por sua vez, com relação aos agentes públicos responsabilizados em decorrência dos mesmos fatos, observa-se, inicialmente, que Mario Eduardo Rocha Silva e Sandro Ricardo Barbara, ex-Secretários de Saúde do Município de Dourados/MS, e Dirceu Aparecido Longhi, então Secretário de Gestão Pública, já tiveram suas responsabilidades excluídas da relação processual (subitem 9.1 do Acórdão 1127/2017-TCU-Plenário. Rel. Min. José Múcio Monteiro) . No que pertine aos demais, aduzem-se as considerações a seguir.
42.	Inicia-se com João Paulo Barcellos Esteves, titular da pasta da saúde municipal por ocasião da formalização dos Contratos 669/2007 e 670/2007, valendo-se dos fundamentos constantes da instrução à Peça 97 dos autos:
157. Conforme demonstram as interceptações telefônicas, participou de várias reuniões com Eduardo Uemura, sócio do Hospital Santa Rosa, com o intuito de concretizar o arrendamento ilícito, visando o recebimento de vantagens indevidas pela Família Uemura, tendo, ao final, formalizado o contrato e efetuado os pagamentos durante sua gestão (até dezembro de 2008) , mesmo depois de ter tomado conhecimento do Relatório do Denasus, que apontou várias irregularidades no processo de locação, dentre elas o valor superestimado da avaliação do hospital.
158. Não só o resultado advindo do monitoramento telefônico nos mostra a conduta do responsável, mas um robusto e coincidente conjunto de indícios que, considerado em seu todo, caracterizam prova suficiente de seus atos ilícitos.
159. As provas se tornaram ainda mais consistentes diante da incapacidade de refutação mediante provas documentais idôneas por parte do Sr. João Paulo Barcellos Esteves, que, por ostentar a condição de gestor à época dos fatos, deveria ter comprovado a regularidade integral da aplicação dos recursos públicos, demonstrando os gastos efetuados, bem assim o nexo causal entre estes e os recursos repassados.
160. Vale lembrar que o ex-Secretário integra um rol de agentes de uma trama fática deveras complexa e originadora, no âmbito desta Corte de Contas, de diversas citações e/ou audiências em outros processos, sendo que as evidências, indícios e provas que a envolve relaciona-se intimamente com o todo que diz respeito à prática delituosa de formação de quadrilha, exercício ilegal de atividade financeira, agiotagem, crimes contra a ordem econômica e o sistema financeiro, fraude à licitação e corrupção, não deixando dúvidas quanto ao elemento subjetivo e volitivo das condutas de seus autores.
161. Assim, não há que se falar em boa-fé. Ao contrário, pode-se concluir que o responsável concorreu dolosamente para a prática delituosa que trouxe prejuízo ao erário. E por mais que esse dano tenha sido, em parte, reparado, mediante a compensação, cujo objetivo, entre outros, foi extinguir o débito apurado, ainda resta ser avaliado o ilícito causado pela conduta irregular desse gestor público.
162. Portanto, como houve prática de ato de gestão ilegítimo e a caracterização de dolo na conduta do ex-Secretário de Saúde, vislumbra-se o julgamento irregular de suas contas, com a aplicação da multa prevista no inciso I do art. 58 da Lei nº 8.443/92. 
163. Além disso, considerando a gravidade dos fatos tratados na presente Tomada de Contas Especial, justifica-se a aplicação da penalidade prevista no art. 60 da Lei 8.443/92.
43.	Como visto, a responsabilidade do agente não decorre somente das interceptações telefônicas consideradas ilícitas pelo Poder Judiciário, mas de um vasto conjunto probatório que demonstra que agiu de forma deliberada e consciente na consecução do resultado apurado, razão pela qual mantém-se o entendimento proposto anteriormente por esta Unidade Técnica.
44.	Registre-se, por oportuno, que o encaminhamento alvitrado encontra-se em consonância com o recente entendimento inaugurado por ocasião da prolação do Acórdão 2144/2018-TCU-Plenário (Rel. Min. Bruno Dantas) , a respeito da quitação do débito na fase de citação e os efeitos dela decorrentes:
1. O pagamento tempestivo do débito, atualizado monetariamente, em fase de citação opera sua quitação, não cabendo a incidência de juros quando do julgamento do processo.
2. Ainda que o débito seja quitado, deverá ser realizada a análise de boa-fé e verificação quanto à existência de outras irregularidades nas contas.
3. Independentemente da subsistência do débito, a não caracterização da boa-fé dos responsáveis ou a identificação de outra irregularidade enseja o julgamento pela irregularidade das contas e a aplicação da multa prevista no art. 58, inciso II, da Lei 8.443/1992.
4. Apenas mediante o reconhecimento da quitação do débito, da ocorrência de boa-fé e da inexistência de outras irregularidades as contas poderão ser julgadas regulares com ressalvas, nos termos do art. 12, § 2°, da Lei 8.443/1992 e do art. 202, § 4°, do Regimento Interno do TCU.
45.	No caso concreto, conforme salientado anteriormente nesta instrução, embora não se tenha operado o recolhimento propriamente dito das dívidas que deram origem ao feito, o reconhecimento da validade da compensação, resultando em crédito a favor de uma das partes que integra o polo passivo dos autos, extingue o débito e aproveita aos demais responsáveis solidários. Todavia, não reconhecida a boa-fé na conduta do responsável, impõe-se o julgamento pela irregularidade de suas contas, com a respectiva aplicação da multa prevista no art. 58, inc. II, da Lei 8.443/92.
46.	Por sua vez, com relação a Edvaldo de Melo Moreira, o qual permaneceu por apenas seis meses à frente da pasta da saúde municipal, aquiesce-se à fundamentação constante da instrução à Peça 97, a seguir reproduzida:
175. O Sr. Edvaldo de Melo Moreira ex-Secretário de Saúde do Município de Dourados, no período de 01/01/2009 a 01/06/2009, foi considerado solidário ao débito apenas por ter autorizado os pagamentos referentes ao Contrato nº 669/2007 (Peça 44 - p.21/8) , em desacordo com os termos do Decreto nº 36/2009 (Peça 63 - p.13) , que havia suspendido a execução dos contratos então vigentes por 120 dias (cento e vinte dias) .
176. Na prática, contudo, não teve participação nos atos precedentes que culminaram na assinatura do referido contrato. Apenas deu continuidade ao que já vinha sendo executado, até mesmo para não afetar a continuidade dos serviços de saúde pública oferecidos à população no Hospital locado.
177. Não se pode, assim, concluir pela ausência de boa-fé do ex-Secretário, tampouco pela sua responsabilização pelo superfaturamento ocorrido.
178. Nesse sentido, deverá ser proposto o julgamento regular, com ressalvas, de suas contas, nos termos do § 4º do art. 202 do Regimento Interno do TCU.
47.	Inclusive, observa-se que fundamentação análoga à ora aduzida foi adotada por ocasião do exame das responsabilidades de Mário Eduardo Rocha Silva e Sandro Ricardo Barbara, os quais, da mesma forma que Edvaldo de Melo Moreira, sucederam a João Paulo Barcellos Esteves à frente da Secretaria de Saúde do Município de Dourados/MS:
8. No caso de Mario Eduardo Rocha Silva, ex-secretário de Saúde, não pode ser punido por descumprimento do decreto municipal que suspendeu a execução dos contratos porque o normativo já não mais vigorava na data de sua nomeação. 
9. Por sua vez, seu antecessor, Sandro Ricardo Barbara, também não deve ser responsabilizado, pois, no curto período em que foi secretário, 37 dias, houve apenas o pagamento de uma mensalidade na sequência de desembolsos que já ocorriam havia dois anos. Seria, então, de rigor excessivo exigir que tivesse conhecimento da irregularidade e adotasse medidas para corrigi-la. (Acórdão 1127/2017-TCU-Plenário. Relator: Min. José Múcio Monteiro) 
48.	Nessas condições, à semelhança do decidido para tais gestores, Edvaldo de Melo Moreira deve ser excluído da presente relação processual, sem que se cogite do julgamento de suas contas, mormente devido à impropriedade de julgar contas de gestor que sequer deveria ter constado do polo passivo da lide.
49.	De seu turno, a responsabilização de Ari Valdecir Artuzi, ex-Prefeito do Município de Dourados/MS, foi assim avaliada por esta Unidade Técnica (Peça 97) :
179. Da mesma forma, a extinção do débito gerado pelos mencionados contratos de locação favorece o Sr. Ari Valdecir Artuzi, ex-Prefeito Municipal, que nem mesmo atuou como Ordenador de Despesas e não possui qualquer prova documental contra ele capaz de vinculá-lo à decisão de formalização dos termos contratuais com preços acima de mercado.
180. De fato, a sua solidariedade ao débito quantificado restringe-se ao período que estava à frente do Executivo Municipal e decorre das acusações de acordos políticos verificados junto à Família Uemura durante sua campanha eleitoral à Prefeitura de Dourados.
181. Assim, para efeito de julgamento de contas, considerando liquidada a dívida mediante o ajuste definido entre as partes contratantes, o Sr. Ari Valdecir Artuzi pode ter sua responsabilidade afastada, notadamente pela ausência de provas que relacionem sua participação nas tratativas para a concretização da fraude. Sugere-se o julgamento, com ressalvas, de suas contas, com fulcro no art. 202, § 4º, do Regimento Interno do TCU.
50.	Aquiesce-se ao encaminhamento alvitrado alhures, apenas ressalvando não caber juízo de valor com relação ao julgamento de suas contas, notadamente pelo afastamento de sua responsabilidade e por sequer ter gerido os recursos federais malversados no presente processo.
51.	Registre-se, por oportuno, que Ari Valdecir Artuzi veio a óbito em 23/8/2013 (https://pt.wikipedia.org/wiki/Ari_Artuzi) , o que dispensa eventual necessidade de notificação por ocasião do julgamento do presente processo, caso venha a ser acatado o encaminhamento proposto.
52.	Por fim, apresentam-se a seguir as propostas formuladas por esta Unidade Técnica para os demais agentes públicos inicialmente responsabilizados nestes autos, para fins de promover a reavaliação determinada no subitem 9.3 do Acórdão 1127/2017-TCU-Plenário (Rel. Min. José Múcio Monteiro) :
	Responsável
	Cargo/Função
	Proposta

	Evandro Silva Rosa
	Superintendente de Gestão Operacional da Secretaria de Saúde do Município de Dourados/MS
	Julgamento pela irregularidade de suas contas, com aplicação das penas previstas nos arts. 58 e 60 da Lei 8.443/92

	Dorval Luiz Martins Pagnoncelli
	Presidente da Comissão de Avaliação do Município de Dourados/MS
	
	Wilson Cezar Medeiros Alves
	Presidente do Conselho Municipal de Saúde de Dourados/MS
	
	Ilton Ribeiro da Silva
	Membro da Comissão de Avaliação do Município de Dourados/MS
	Julgamento pela irregularidade de suas contas, com aplicação da multa prevista no art. 58 da Lei 8.443/92 

	Valdeir Alves Boa Sorte 
	Servidores do Setor de Patrimônio da Secretaria de Saúde do Município de Dourados/MS
	
	Aquilino Rodrigo de Mattos
		
53.	Como se observa nos parágrafos 164 a 174 da instrução desta Unidade, juntada à Peça 97 dos autos, o fundamento da responsabilização de tais agentes deveu-se a terem concorrido para a prática dos atos de gestão irregulares que deram ensejo ao débito inicialmente quantificado nos autos. No caso, em termos gerais, entendeu-se que a insubsistência da dívida, por si só, não seria apta a excluir a responsabilização, mormente por não se ter reconhecido a presença de boa-fé em suas condutas. 
54.	Embora não se discorde de tal argumentação, entende-se que a insubsistência de dano quantificado nos autos aliado à circunstância de que as funções públicas exercidas por tais agentes não lhes conferem prerrogativas inerentes à gestão de recursos federais, afasta a competência deste Tribunal para submetê-los a sua jurisdição, para o fim de julgamento de contas e aplicação de eventuais sanções. Nesse sentido, aliás:
24. No campo da responsabilização, entendo, na mesma linha esposada pelo Ministério Público junto ao TCU, que o agente municipal responsável pela gestão dos recursos federais transferidos à cidade de Campo Grande é o titular da Secretaria Municipal de Saúde Pública, no caso, o Sr. (...) . Por pertinente ao entendimento desse ponto, permito-me trazer a lume mais uma vez a ponderada análise da questão realizada pela Subprocuradora-Geral Maria Alzira Ferreira:
"Relativamente ao segundo requisito, o art. 9º da Lei 8.080/1990 estabelece que a direção do SUS é única e, no âmbito dos municípios, será exercida pela respectiva secretaria de saúde ou órgão equivalente. Em Campo Grande/MS, o inciso IV do artigo 11 da Lei Municipal 3.836, de 28/12/2000, insere o gerenciamento do Fundo Municipal de Saúde como uma das finalidades da Secretaria Municipal de Saúde Pública [...].
Diante da legislação posta, extrai-se que a competência para gerir os recursos do SUS em Campo Grande é do titular da Secretaria Municipal de Saúde Pública, no caso em tela, do Sr.  (...) . Considerando que a multa prevista no artigo 58, inciso II da Lei 8.443/92 é inaplicável a quem não é gestor de recursos federais, consoante entendimento disposto nos Acórdãos 104/2009 e 275/2007, ambos do Plenário, entende o Ministério Público que a penalidade porventura imposta pelo Tribunal não deve alcançar os subordinados hierárquicos dessa autoridade ouvidos em audiência."
25. Dessa forma, acolhendo as ponderações do douto Parquet, entendo que para fins de aplicação de sanção, a apreciação do feito deve ter prosseguimento apenas em relação ao Sr. (...) , excluindo-se da relação processual os demais ouvidos em audiência. (Acórdão 908/2009-TCU-Plenário. Relator: Min. Valmir Campelo) 
55.	Com efeito, os agentes em questão se tratam de servidores públicos ou de particulares que, apesar de exercerem função pública [Wilson Cezar Medeiros Alves, então Presidente do Conselho Municipal de Saúde de Dourados/MS], não possuem, dentre os plexos de suas atribuições, funções que lhes confiram responsabilidade pela gestão de recursos federais, circunstância que, aliada à insubsistência do dano que deu ensejo a suas citações, afasta a competência deste Tribunal para a aplicação de qualquer reprimenda, sem prejuízo, todavia, de responderem por suas condutas em instâncias próprias e distintas desta Corte de Contas.
56.	Nessas condições, a exclusão de suas responsabilidades é medida que se impõe.
57.	Portanto, atendido o disposto no subitem 9.3 do Acórdão 1127/2017-TCU-Plenário (Rel. Min. José Múcio Monteiro) , passa-se ao exame das citações efetivas em cumprimento ao subitem 9.2 da referida decisão.
[Citações de David Rodrigues Infante Vieira, ex-Secretário de Saúde do Município de Dourados/MS, e Norato Marques de Oliveira, ex-Chefe da Controladoria da Prefeitura do Município de Dourados/MS]
58.	Consoante exposto anteriormente nesta instrução (v. parágrafo 9) , os responsáveis David Rodrigues Infante Vieira e Norato Marques de Oliveira, apesar de regularmente notificados, conforme se observa nos documentos juntados às Peças 149 e 150, respectivamente e, após obterem prorrogação de prazo para apresentação de suas alegações de defesa (Peça 166) , deixaram de se manifestar nos autos.
59.	Observa-se que a comunicação de prorrogação de prazo a David Rodrigues Infante Vieira foi efetuada por intermédio de mensagem eletrônica encaminhada em 3/8/2017 ao seu representante legal (Peças 161 e 167) . Todavia, não há, nos autos, comprovação de ciência de recebimento da referida mensagem eletrônica.
60.	Por sua vez, não consta dos autos comprovação de que Norato Marques de Oliveira tenha sido notificado a respeito da dilação de prazo requerida.
61.	Embora não se tenha, nos autos, comprovação efetiva de que as partes tenham sido cientificadas a respeito do deferimento de seus pleitos, tal circunstância não caracteriza ofensa ao devido processo legal ou prejuízo ao regular exercício do direito de defesa, tendo em vista o disposto na parte final do parágrafo único do art. 183 do RITCU, a seguir reproduzida:
Art. 183. (...) 
Parágrafo único. A prorrogação, quando cabível, contar-se-á a partir do término do prazo inicialmente concedido e independerá de notificação da parte.
62.	No mesmo sentido sinaliza a jurisprudência desta Corte de Contas:
9. Igualmente, não merece prosperar a alegação de invalidade da citação. A prorrogação de prazo para a entrega de defesa independe de notificação da parte solicitante, sendo ônus do requerente acompanhar o desfecho de seu pleito (Acórdão 2531/2016-TCU-Primeira Câmara) . Considerando que a citação foi feita com base em dados obtidos do Sistema CPF, da Receita Federal, e, portanto, válida, não há obrigatoriedade de notificação da concessão da dilação do prazo para apresentação de defesa. (Acórdão 9537/2018-TCU-Segunda Câmara. Relator: Min. Aroldo Cedraz) 
63.	Inclusive, constou de ambos os expedientes citatórios encaminhados às partes alerta expresso a respeito do dispositivo regimental supra indicado (Peças 127 e 130) .
64.	Nessas condições, caracterizada a revelia dos responsáveis David Rodrigues Infante Vieira e Norato Marques de Oliveira, deve ser dado prosseguimento ao processo, nos termos do art. 12, § 3°, da Lei 8.443/92.
[Alegações de Defesa de Delia Godoy Razuk, ex-Prefeita do Município de Dourados/MS - Peças 172 e 173]
65.	Inicia a responsável suas alegações de defesa suscitando matéria preliminar concernente à "supressão do princípio da ampla defesa e do contraditório", tendo em vista que teria sido incluída no polo passivo da relação processual por ocasião do julgamento do processo, o que estaria em desacordo ao disposto na Súmula Vinculante 3 do STF.
66.	Nesse sentido, esclarece que previamente à condenação deveria ter sido oportunizada à responsável o regular exercício do contraditório e da ampla defesa, nos termos do que estabelece o verbete vinculante exarado pelo STF.
67.	No caso, defende a aplicação da Súmula Vinculante 3 do STF ao caso concreto, pois a decisão adotada por esta Corte de Contas - Acórdão 1127/2010-TCU-Plenário (Rel. Min. José Múcio Monteiro) - teria anulado ato exarado pelo Controlador do Município de Dourados/MS, o qual deu amparo à ordem de pagamento adotada pela gestora.
68.	Em face de tais argumentos, requer a parte o acolhimento da matéria preliminar suscitada com a consequente anulação da decisão adotada nos autos, no que se refere à sua inclusão no polo passivo da lide.
69.	Adentrando o mérito de suas alegações de defesa, esclarece a parte que o ato que acarretou a sua responsabilização se deu em período no qual exerceu, de forma interina, o mandato de Prefeita do Município de Dourados/MS (8/10/2010 a 23/2/2011) . No caso, assevera que a assinatura dos cheques destinados aos pagamentos dos distratos dos contratos de locação formalizados com o Hospital e Maternidade Santa Rosa Ltda. somente teria se dado após a prática de atos administrativos de responsabilidade de outras instâncias municipais, os quais garantiriam a necessária segurança ao ato de autorização de pagamento.
70.	Nessa situação, entende não ter havido nenhuma fragilidade no procedimento adotado, atribuindo eventuais falhas ao servidor que exercia a função de Controlador do Município, não havendo que se falar em atribuição de responsabilidade mediante culpa in elegendo no caso concreto.
71.	Da mesma forma, defende não poder ser atribuída à parte responsabilidade mediante culpa in vigilando, considerando que o ato não foi praticado no exercício de delegação de competência, assim como por intermédio da denominada "culpa presumida". Assevera, em suas palavras, não ter havido culpa "... da suplicante ao exercer regularmente a função nos limites de suas atribuições, não havendo, por óbvio, culpabilidade em sua conduta, seja ela objetiva ou subjetiva, restando demonstrada sua correção no manejo do recurso público, elidindo assim, a obrigação que lhe fora imposta". 
72.	Prosseguindo em sua peça de defesa, entende não caber, no caso concreto, a responsabilização dos gestores, tendo em vista não terem obtido benefício algum a partir da formalização dos distratos com o Hospital e Maternidade Santa Rosa Ltda., único eventual beneficiário do negócio jurídico em questão, o qual, portanto, deveria responder de forma isolada em função da dívida tratada nos presentes autos, não cabendo, dessa forma, a responsabilização solidária dos administradores municipais.
73.	Finaliza a parte suas alegações de defesa com a juntada de documentos pertinentes ao esclarecimento dos fatos apontados na presente tomada de contas especial (Peça 173, p. 7/75) e requerendo, inicialmente, o acolhimento da matéria preliminar suscitada, com a consequente anulação do acórdão adotado nos autos, ou, alternativamente, no mérito, a exclusão de sua responsabilidade face aos argumentos levantados, remanescendo como devedor, se for o caso e de forma isolada, o Hospital e Maternidade Santa Rosa Ltda.    
74.	Exame: Inicialmente, cumpre ressaltar ter sido a responsável citada devido a ter celebrado os Distratos de Contrato de Locação 1/2010 e 2/2010, formalizados com o Hospital e Maternidade Santa Rosa Ltda., os quais tiveram por base cálculos inadequados efetuados pela Controladoria do Município de Dourados/MS, circunstância que propiciou à pessoa jurídica auferir remuneração indevida.
75.	Como se observa em suas alegações de defesa, busca a parte elidir sua responsabilidade alegando ter praticado o ato amparada em manifestações precedentes de outras instâncias administrativas, as quais não apontavam a ocorrência de nenhum fato impeditivo à concretização do referido negócio jurídico. De forma adicional, defende que, caso remanesça entendimento diverso, somente caberia imputar responsabilidade à pessoa jurídica, posto ter sido a única beneficiária do acerto.
76.	Sustenta, ademais, a nulidade da decisão que determinou sua citação, devido a não lhe ter sido oportunizada a possibilidade de manifestação prévia a sua inclusão no polo passivo da lide.
77.	De imediato deve ser afastada qualquer alegação referente à inobservância do devido processo legal nos procedimentos adotados por esta Corte de Contas, os quais encontram-se pautados em estrita conformidade às regras processuais previstas na Lei Orgânica do TCU e no Regimento Interno.
78.	Nesse sentido, identifica-se que o ato que determinou a citação da responsável lhe concedeu prazo de 15 (quinze) dias para a apresentação de alegações de defesa ou para o recolhimento da dívida discutida nos autos (subitem 9.2 do Acórdão 1127/2017-TCU-Plenário. Rel. Min. José Múcio Monteiro) , tal como determinado no art. 12, inc. II, da Lei 8.443/92, c/c art. 202, inc. II, do RTCU.
79.	Na realidade, denota-se, a partir dos termos utilizados em sua peça de defesa, onde se observa a recorrente assertiva de que teria sido "condenada" sem prévia oportunidade de manifestação, incompreensão da parte a respeito da natureza da decisão adotada nos autos.
80.	Com efeito, o Acórdão 1127/2017-TCU-Plenário (Rel. Min. José Múcio Monteiro) ostenta a natureza de decisão preliminar, tendo em vista, entre outras providências, somente ter determinado a citação da responsável para que apresentasse alegações de defesa ou recolhesse a dívida discutida nestes autos (art. 10, § 1º, da Lei 8.443/92) . Ou seja, não houve, até o momento, condenação de qualquer responsável ao recolhimento do débito, o que eventualmente se dará por ocasião do julgamento de mérito das presentes contas especiais, oportunidade na qual será adotada decisão de natureza definitiva por parte desta Corte de Contas (art. 10, § 2º, da Lei 8.443/92) , a qual não poderia prescindir de prévia manifestação das partes, suprida, por sua vez, na presente etapa processual.     
81.	Ademais, tampouco se mostra aplicável ao caso concreto a aplicação da Súmula Vinculante 3 do STF, tendo em vista que a natureza da matéria discutida nos autos não pressupõe a possibilidade de anulação ou revogação de ato administrativo que beneficie o interessado, não se amoldando, dessa forma, ao disposto no aludido verbete.
82.	Nessas condições, não se sustenta a matéria preliminar suscitada pela parte.
83.	Por sua vez, melhor sorte não há aos demais argumentos apresentados nas alegações de defesa ora em exame. Nesse sentido, observa-se que a responsável, além de ter formalizado os aludidos distratos com o Hospital e Maternidade Santa Rosa Ltda. (Peça 173, p. 14 e 19) , subscreveu os cheques que autorizaram os pagamentos à referida pessoa jurídica (Peça 173, p. 8, 27 e 43) .
84.	No caso, conforme demonstrado em etapa processual antecedente, o encontro de contas levado a efeito pelas partes resultou em crédito de R$ 668.733,13 (seiscentos e sessenta e oito mil, setecentos e trinta e três reais e treze centavos) a favor do Hospital e Maternidade Santa Rosa Ltda., em contraposição ao valor de R$ 97.813,80 (noventa e sete mil, oitocentos e treze reais e oitenta centavos) obtido por esta Unidade Técnica, o qual seria devido à mencionada pessoa jurídica. Tal diferença, aliás, é creditada:
a) ao equívoco ocorrido no momento de formalização dos distratos, nos quais se observou uma diferença a maior de R$ 25.573,86 (vinte e cinco mil, quinhentos e setenta e três reais e oitenta e seis centavos) a favor da contratada, em comparação com os valores apresentados nas planilhas elaboradas pela Controladoria do Município. Conforme já tratado, tal diferença foi ressarcida pelo hospital em 01/03/2011;
b) à Controladoria do Município, no âmbito do Contrato 670/2007, não ter considerado todas as irregularidades apuradas pelo Denasus e relatadas no Relatório 7367, apontando um valor mensal de ressarcimento devido pelo hospital no montante de R$ 1.294,50 (um mil, duzentos e noventa e quatro reais e cinquenta centavos) , ao passo que o montante devido equivaleria a R$ 13.575,42 (treze mil, quinhentos e setenta e cinco reais e quarenta e dois centavos) mensais, conforme apurado por esta Unidade Técnica;
c) à circunstância de os valores objeto de compensação não terem sido trazidos a valor presente, em uma única data-base, que deveria ter correspondido à data de 10/01/2011, data acordada pelas partes para a desocupação do imóvel. (Pronunciamento à Peça 98) 
85.	Embora os cálculos que embasaram a celebração do aludido negócio jurídico tenham sido elaborados pela Controladoria do Município de Dourados/MS, não houve o necessário dever de cuidado por parte dos gestores que formalizaram os acordos, considerados, sob esse aspecto, os fundamentos constantes do pronunciamento desta Unidade Técnica à Peça 98:
9. Destarte, percebe-se que os dirigentes municipais que firmaram os distratos não procederam com a cautela necessária que seria de se exigir do chamado "gestor médio", que deve ser entendido como aquele que administra os recursos públicos sob sua responsabilidade com lealdade, prudência e discernimento, "... como se estivesse cuidando dos seus próprios negócios, respondendo pelos danos que vier a causar em decorrência de condutas desidiosas ou temerárias". (excerto do voto condutor do Acórdão 33/2005-TCU-Plenário. Relator: Ministro Benjamin Zymler) . 
10. Nessas condições, a adoção de maiores cautelas ao se firmar tais ajustes era um dever de cuidado mínimo exigível dos gestores, mormente porque os contratos de locação rescindidos, à época da formalização dos referidos distratos, já eram objeto de ações penais e de improbidade administrativa intentados pelo Ministério Público do Estado de Mato Grosso do Sul perante o Poder Judiciário e de processos de tomadas de contas especiais em trâmite neste Tribunal. 
11. Dessa feita, configurada a conduta culposa dos agentes municipais responsáveis pela celebração dos distratos, assim como o nexo de causalidade entre a conduta observada e o dano que adveio aos cofres públicos, devem tais agentes serem instados, em processo próprio, a ressarcir o dano (...) .
86.	Outrossim, a circunstância de não ter auferido benefício com a prática do ato impugnado não se presta a elidir a responsabilidade dos gestores que formalizaram os distratos. Nesse sentido, conforme assentado em jurisprudência pacífica no âmbito desta Corte de Contas, a responsabilidade perante o TCU é de natureza subjetiva, caracterizada mediante a presença de simples culpa stricto sensu, sendo desnecessária a caracterização de conduta dolosa ou de locupletamento por parte do gestor para que seja responsabilizado, bastando, para tanto, a demonstração do nexo de causalidade entre a conduta culposa e o dano apurado (cf. Acórdãos 635/2017, Rel. Min. Aroldo Cedraz, 185/2016, Rel. Min. Vital do Rego, 2.367/2015, Rel. Min. Benjamin Zymler, e 2.420/2015, Rel. Min. Benjamin Zymler,  do Plenário, entre outros) .   
87.	No caso concreto, o auferimento de benefício indevido por particular contratado pelo Poder Público não afasta a responsabilidade dos administradores pelo ressarcimento do dano, mas sim caracteriza hipótese de responsabilização solidária entre estes e aquele, nos exatos termos do que estabelece o art. 16, § 2°, da Lei 8.443/92:
Art. 16. (...) 
§ 2° Nas hipóteses do inciso III, alíneas c e d deste artigo, o Tribunal, ao julgar irregulares as contas, fixará a responsabilidade solidária:
a) do agente público que praticou o ato irregular, e
b) do terceiro que, como contratante ou parte interessada na prática do mesmo ato, de qualquer modo haja concorrido para o cometimento do dano apurado.
88.	Nessas condições, não tendo sido apresentados pela parte elementos hábeis a elidir sua responsabilidade, impõe-se rejeitar suas alegações de defesa.
[Alegações de Defesa do Hospital e Maternidade Santa Rosa Ltda., pessoa jurídica contratada - Peças 169 e 170]
89.	O Hospital e Maternidade Santa Rosa Ltda., por intermédio de sua representante processual, em resposta à citação promovida por esta Unidade Técnica, limitou-se a informar ter formalizado junto ao Município de Dourados/MS termo de confissão e parcelamento de dívida, o qual abrangeria os valores objeto de cobrança nestes autos, requerendo o recebimento da referida peça como defesa e, no mérito, a extinção do presente processo.
90.	Em anexo a sua manifestação consta cópia de instrumento contratual de confissão e parcelamento de dívida formalizado em 28/7/2017 (Peça 170, p. 4/7) , no qual a pessoa jurídica figura como devedora do Município de Dourados/MS pelo importe de R$ 768.990,43 (setecentos e sessenta e oito mil, novecentos e noventa reais e quarenta e três centavos) , valor atualizado até 26/7/2017, oriundo das dívidas cobradas nestes autos de tomada de contas especial.   
91.	Inclusive, cuidou o Município de Dourados/MS de informar a celebração do acordo com a pessoa jurídica, mediante juntada aos presentes autos de cópia do Processo Administrativo 24.670/2017 (Peça 168) .
92.	De acordo com a documentação em questão, o processo administrativo foi instaurado a pedido verbal do representante do Hospital e Maternidade Santa Rosa Ltda. em decorrência da decisão prolatada neste processo (subitem 9.2 do Acórdão 1127/2017-TCU-Plenário. Rel. Min. José Múcio Monteiro) . Em apertada síntese, convencionaram as partes:
	a) reconhecer a dívida do Hospital e Maternidade Santa Rosa Ltda. com o Município de Dourados/MS, no montante de R$ 768.990,43 (setecentos e sessenta e oito mil, novecentos e noventa reais e quarenta e três centavos) , atualizado até 26/7/2017, oriunda dos valores pagos a maior por ocasião da execução financeira dos Distratos de Contrato de Locação 1/2010 e 2/2010;
	b) recolhimento de 10% (dez por cento) do valor da dívida a título de entrada;
	c) parcelamento do saldo em 96 (noventa e seis) prestações mensais, com início em 25/9/2017 e término em 25/8/2025, com a aplicação de juros compostos de 1% (um por cento) ao mês, iniciando a parcela com o valor de R$ 7.281,37 (sete mil, duzentos e oitenta e um reais e trinta e sete centavos) e findando no importe de 18.738,89 (dezoito mil, setecentos e trinta e oito reais e oitenta e nove centavos) ;
	c) configuração de mora do devedor com o consequente vencimento antecipado das parcelas vincendas e rescisão imediata do instrumento contratual mediante inadimplemento de três prestações, consecutivas ou não, ou decorrente de atraso por mais de 90 (noventa) dias na quitação de cada parcela;
	d) comprovação de pagamento, a cargo do devedor, a cada três meses.
93.	Observa-se constar dos autos do processo administrativo em referência comprovante de recolhimento do valor pactuado a título de entrada, no importe de R$ 76.899,04 (setenta e seis mil, oitocentos e noventa e nove reais e quatro centavos) , recolhido pela pessoa jurídica em 31/7/2017 (Peça 168, p. 24) .
94.	Mediante contato com a Controladoria Interna do Município de Dourados/MS e com a própria pessoa jurídica, por intermédio de sua advogada constituída nos autos, buscou-se obter informações atualizadas a respeito do negócio jurídico firmado entre as partes. Nesse sentido, constam às Peças 175 a 177 documentos que demonstram o recolhimento dos valores pactuados à conta do Fundo Municipal de Saúde de Dourados/MS - Custeio SUS (Banco do Brasil, Ag. 4.336-2, Conta Corrente 22.162-7) , de acordo com o quadro abaixo:
	Parcela
	Data de Recolhimento
	Valor (R$) 

	Entrada
	31/7/2017
	76.899,04

	1ª
	25/9/2017
	7.281,37

	2ª
	25/10/2017
	7.354,19

	3ª
	27/11/2017
	7.427,73

	4ª
	26/12/2017
	7.502,01

	5ª
	25/1/2018
	7.577,03

	6ª
	26/2/2018
	7.652,80

	7ª
	26/3/2018
	7.729,32

	8ª
	25/4/2018
	7.806,62

	9ª
	25/5/2018
	7.884,68

	10ª
	26/6/2018
	7.963,53

	11ª
	26/7/2018
	8.043,17

	12ª
	27/8/2018
	8.123,60

	13ª
	26/9/2018
	8.204,83

	14ª
	25/10/2018
	8.286,88

95.	Como é cediço, citada, pode a parte optar por apresentar alegações de defesa ou recolher a importância devida ou, ainda, a seu critério, adotar ambas as providências (art. 12, inc. II, da Lei 8.443/92, c/c art. 202, inc. II, do RITCU) .
96.	No caso, regularmente citado, optou o Hospital e Maternidade Santa Rosa Ltda. por reconhecer a dívida perante o Município de Dourados/MS e recolhe-la aos cofres do respectivo fundo municipal de saúde. 
97.	A fim de avaliar a regularidade da operação, consideradas, sob esse aspecto, as regras aplicáveis à processualística vigente no TCU, cabe ponderar, inicialmente, que o parcelamento da dívida não foi autorizado por esta Corte de Contas assim como que o prazo para pagamento se apresenta significativamente superior ao limite regimental (96 meses x 36 meses) , o que destoa das disposições previstas no art. 26 da Lei 8.443/92 e no art. 217 do RITCU.
98.	Por outro lado, deve ser sopesada a circunstância de o parcelamento ter sido realizado de acordo com as regras previstas em legislação municipal, no caso, a Lei Complementar 184/2011, a qual institui normas de parcelamento administrativo de créditos de qualquer natureza do Município de Dourados/MS, havendo, portanto, previsão legal para o pagamento da dívida em 96 (noventa e seis) parcelas, consoante se observa no art. 9° do referido diploma legislativo (Peça 178, p. 7) .
99.	Da mesma forma, não se pode desconsiderar que a composição da dívida prevê, além da atualização monetária dos valores na data de formalização do ajuste, a aplicação de juros compostos de 1% (um por cento) ao mês, circunstância que sequer se cogitaria na presente etapa processual caso o parcelamento tivesse sido autorizado por esta Corte de Contas (art. 202, § 1°, do RITCU) , mormente em caso de quitação da dívida na fase de citação, considerado o recente entendimento veiculado no Acórdão 2144/2018-TCU-Plenário (Rel. Min. Bruno Dantas) , o que pode vir a culminar, ao final, em recolhimento de valor superior ao resultante da aplicação das regras processuais adotadas pelo TCU. 
100.	Inclusive, observa-se não se aplicar ao caso concreto o entendimento constante do Acórdão 7267/2016-TCU-Segunda Câmara (Rel. Aud. André Luís de Carvalho) , a respeito da necessidade de recolhimento da dívida aos cofres da União para que possa ser aproveitado em favor dos responsáveis, posto figurar como cofre credor da presente tomada de contas especial o próprio Fundo Municipal de Saúde de Dourados/MS, ao qual vem sendo recolhida a dívida, de acordo com a fundamentação adotada na seção 4 do relatório de auditoria que integra estes autos (Peça 3, p. 15) . 
101.	Outrossim, convém salientar que o contrato de confissão e parcelamento de dívida ora em exame, além de ter sido formalizado em conformidade à legislação municipal específica e vir sendo regularmente adimplido até o momento, é fruto de processo de autocomposição, sendo sempre positiva a iniciativa das partes em buscar soluções consensuais visando à resolução pacífica de conflitos. 
102.	Ademais, conforme ressaltado em recentes decisões do STF, por meio das quais foram homologados acordos envolvendo poupadores e instituições financeiras, a respeito de controvérsias decorrentes de expurgos inflacionários em rendimentos de cadernetas de poupança oriundos de planos econômicos implementados nas décadas de 80 e 90, "havendo a possibilidade de dirimir-se a controvérsia mediante autocomposição, por força de iniciativa dos setores envolvidos, deve-se privilegiar a harmonização autônoma dos interesses das partes" (RE 591.797/SP. Rel. Min. Dias Toffoli) .
103.	Nessas condições, considerando que a dívida objeto da presente tomada de contas especial foi objeto de parcelamento e vem sendo recolhida diretamente aos cofres do Fundo Municipal de Saúde de Dourados/MS, impõe-se reconhecer como legítimo o acordo formalizado entre as partes, devendo os valores recolhidos serem aproveitados em favor dos responsáveis citados nestes autos, para fins de eventual quitação ou abatimento do débito, o que impõe a necessidade de sobrestamento do julgamento de suas contas até o recolhimento integral da dívida ou a rescisão antecipada do ajuste, nos termos estabelecidos na cláusula terceira do instrumento contratual.
CONCLUSÃO
104.	Como visto na seção precedente, as alegações de defesa apresentadas por Delia Godoy Razuk, ex-Prefeita do Município de Dourados/MS, não trouxeram aos autos elementos hábeis a descaracterizar a irregularidade que deu ensejo à sua citação tampouco a afastar sua responsabilidade pelo dano causado ao erário.
105.	Por sua vez, apesar de regularmente citados, David Rodrigues Infante Vieira, ex-Secretário de Saúde do Município de Dourados/MS, e Norato Marques de Oliveira, ex-Chefe da Controladoria da Prefeitura do Município de Dourados/MS, optaram por não apresentar alegações de defesa, restando devidamente caracterizada a revelia das partes, devendo ser dado prosseguimento ao processo, nos termos do art. 12, § 3°, da Lei 8.443/92.
106.	Entretanto, cuidou o Hospital e Maternidade Santa Rosa Ltda. de informar o reconhecimento e o parcelamento da dívida objeto da presente tomada de contas especial junto ao Município de Dourados/MS, informação corroborada pelo próprio ente federado que fez juntar aos autos cópia do processo administrativo no qual foi formalizado o ajuste com a pessoa jurídica.
107.	Considerando que as obrigações pactuadas, até o momento, vêm sendo adimplidas pelo devedor, assim como que a negociação formalizada entre as partes, embora se valha de critérios diversos aos previstos nas regras processuais adotadas pelo TCU, possui amparo legal e é resultado de processo de autocomposição que vai ao encontro do interesse público tutelado nestes autos, impõe-se reconhecer a validade do acordo, implicando no aproveitamento dos valores recolhidos em favor dos responsáveis citados nos autos em função da aplicação dos efeitos da solidariedade passiva à relação processual.
108.	 Nessas condições, tendo em vista a projeção dos pagamentos até 25/8/2025, entende-se pela necessidade de sobrestamento do julgamento das contas de Delia Godoy Razuk, David Rodrigues Infante Vieira, Norato Marques de Oliveira e do Hospital e Maternidade Santa Rosa Ltda. até o recolhimento integral da dívida ou a rescisão antecipada do ajuste, nos termos estabelecidos na cláusula terceira do instrumento contratual.
109.	Ademais, de forma a permitir o acompanhamento da execução do acordo por esta Unidade Técnica enquanto perdurar o estado de sobrestamento ora alvitrado, propõe-se a expedição de determinação ao Município de Dourados/MS para que encaminhe anualmente, a partir de janeiro/2019, ao final do mês de janeiro de cada exercício, os comprovantes de recolhimento do exercício anterior, até a quitação da dívida ou o implemento da situação prevista na cláusula terceira do ajuste.
110.	Contudo, vale salientar que o sobrestamento proposto, conforme previsto no art. 47, § 2°, da Resolução TCU 259/2014, não prejudica a adoção das demais providências com vistas ao saneamento do processo nem a apreciação de matéria diversa da que teve sua apreciação sobrestada, tampouco o julgamento das contas dos demais responsáveis arrolados nos autos, considerado, sob esse último aspecto, o exame conclusivo constante dos parágrafos 40 a 56 desta instrução.
111.	Inclusive, o julgamento imediato das contas de João Paulo Barcellos Esteves, ex-Secretário de Saúde do Município de Dourados/MS, apresenta-se como medida imperiosa até mesmo para evitar a prescrição da pretensão punitiva desta Corte de Contas, tendo em vista que o sobrestamento não foi alçado à condição de causa interruptiva ou suspensiva do prazo prescricional por ocasião da apreciação do incidente de uniformização de jurisprudência que pacificou a matéria no âmbito do TCU (Acórdão 1441/2016-TCU-Plenário. Red. Min. Walton Alencar Rodrigues) .
112.	Sob esse aspecto, observa-se que a prescrição foi interrompida por ocasião do ato que ordenou a sua citação, no caso, o Acórdão 1797/2010-TCU-Plenário (Rel. Min. José Múcio Monteiro) , proferido em 28/7/2010, recomeçando a correr o prazo prescricional decenal a partir dessa mesma data, sendo certo que em 25/8/2025, data projetada para o levantamento do sobrestamento ora proposto, a pretensão punitiva deste Tribunal já estaria fulminada pela consumação da prescrição. 
113.	Por fim, não se vislumbra o mesmo risco para os responsáveis cujo julgamento das contas é objeto de proposta de sobrestamento, tendo em vista que o respectivo prazo prescricional para a aplicação de eventuais sanções recomeçou a correr em 31/5/2017, por ocasião do ato que ordenou suas citações - Acórdão 1127/2017-TCU-Plenário (Rel. Min. José Múcio Monteiro) , permanecendo incólume, portanto, a pretensão punitiva deste Tribunal ao final do parcelamento em curso.
PROPOSTA DE ENCAMINHAMENTO
114.	Ante o exposto, submetem-se os autos à consideração superior propondo ao Tribunal a adoção do seguinte encaminhamento:
114.1.	julgar irregulares, com fundamento no art. 1°, inc. I, c/c art. 16, inc. III, alínea "b", da Lei 8.443/92, as contas de João Paulo Barcellos Esteves;
114.2.	aplicar a João Paulo Barcellos Esteves a multa prevista no art. 58, inc. II, da Lei 8.443/92, com a fixação do prazo de 15 (quinze) dias, a contar da notificação, para que comprove, perante o Tribunal (art. 25, caput, da Lei 8.443/92, c/c art. 214, inc. III, alínea "a", do RITCU) , o recolhimento da dívida aos cofres do Tesouro Nacional, atualizada monetariamente desde a data do acórdão que vier a ser proferido até a do efetivo recolhimento, se for paga após o vencimento, na forma da legislação em vigor;
114.3.	autorizar, desde logo, caso venha a ser requerido pelo responsável, o pagamento parcelado da importância devida em até 36 (trinta e seis) parcelas mensais e consecutivas, nos termos do art. 26 da Lei 8.443/92 c/c o art. 217 do RITCU, fixando-lhe o prazo de 15 (quinze) dias, a contar do recebimento da notificação, para comprovar perante o Tribunal o recolhimento da primeira parcela, e de 30 (trinta) dias, a contar da parcela anterior, para comprovar o recolhimento das demais parcelas, devendo incidir sobre cada valor mensal, atualizado monetariamente, os correspondentes acréscimos legais, na forma prevista na legislação em vigor, comunicando-lhe que a falta de pagamento de qualquer parcela importará no vencimento antecipado do saldo devedor;
114.4.	autorizar, desde logo, nos termos do art. 28, inc. II, da Lei 8.443/92, a cobrança judicial da dívida caso não atendida a notificação;
114.5.	considerar graves as infrações cometidas por João Paulo Barcellos Esteves e, com fundamento no art. 60 da Lei 8.443/92, inabilitá-lo para o exercício de cargo em comissão ou função de confiança no âmbito da Administração Pública Federal, por período de cinco a oito anos; 
114.6.	comunicar, nos termos do art. 270, § 3º, do RITCU, o Ministério do Planejamento, Orçamento e Gestão para que, após o trânsito em julgado da decisão que vier a ser proferida nestes autos, promova o registro dessa penalidade em cadastro específico;
114.7.	excluir da presente relação processual Eduardo Takashi Uemura, Anary Eiko Tunori Uemura, Sizuo Uemura Junior, Sizuo Uemura, Rodrigo Boschetti Medeiros, Ayrton Romero de Castro, Roosewelt Granja, Sandro Petry Laureano Leme, Edvaldo de Melo Moreira, Ari Valdecir Artuzi (falecido) , Evandro Silva Rosa, Dorval Luiz Martins Pagnoncelli, Wilson Cezar Medeiros Alves, Ilton Ribeiro da Silva, Valdeir Alves Boa Sorte e Aquilino Rodrigo de Mattos;
114.8.	sobrestar, com fundamento no art. 10, § 1°, da Lei 8.443/92, o julgamento das contas de Delia Godoy Razuk, David Rodrigues Infante Vieira, Norato Marques de Oliveira e do Hospital e Maternidade Santa Rosa Ltda. até o recolhimento integral da dívida objeto do contrato de confissão e parcelamento de dívida formalizado nos autos do Processo Administrativo 24.670/2017 ou a rescisão antecipada do ajuste, nos termos estabelecidos na cláusula terceira do instrumento contratual;
114.9.	determinar ao Município de Dourados/MS que encaminhe a este Tribunal, anualmente, a partir de janeiro/2019, até o final do mês de janeiro de cada exercício, os comprovantes de recolhimento da dívida objeto do contrato de confissão e parcelamento de dívida formalizado nos autos do Processo Administrativo 24.670/2017 do exercício anterior, até a quitação da dívida ou a rescisão antecipada do ajuste, nos termos estabelecidos na cláusula terceira do instrumento contratual, devendo ambas as situações ser comunicadas de forma imediata por ocasião de seu implemento; 
114.10.	determinar à Secex/MS que promova o monitoramento da determinação acima proposta nos presentes autos, providenciando a instrução do processo tão logo verificada a quitação da dívida objeto da presente tomada de contas especial ou a rescisão antecipada do contrato de confissão e parcelamento de dívida formalizado nos autos do Processo Administrativo 24.670/2017, nos termos estabelecidos na cláusula terceira do instrumento contratual."
APÊNDICE - MATRIZ DE RESPONSABILIZAÇÃO
	Irregularidade
	Responsável
	Conduta
	Nexo de Causalidade
	Culpabilidade

	Ocorrência de pagamentos superfaturados
	João Paulo Barcellos Esteves
	Celebrar os Contratos 669/2007 e 670/2007, os quais foram decorrentes de contratações diretas fraudulentas conduzidas pelo responsável, com previsão de pagamento de valores superfaturados.
	A celebração dos Contratos 669/2007 e 670/2007, com a previsão de pagamento de valores superfaturados, propiciou à pessoa jurídica contratada auferir remuneração indevida, dando causa a prejuízo ao erário.
	Os ajustes formalizados com o Hospital e Maternidade Santa Rosa Ltda. foram oriundos de contratações diretas fraudulentas conduzidas pelo responsável, o qual agiu de forma deliberada e consciente para a consecução do resultado.

3.	O Subprocurador-Geral do Ministério Público de Contas junto ao TCU, Dr. Paulo Soares Bugarin (peça 181) , ao concordar com a proposta de encaminhamento da Unidade Técnica assim se manifestou, litteris:
"		Trata-se de tomada de contas especial decorrente de auditoria realizada na área de saúde do Município de Dourados/MS (TC nº Processo 005.121/2010-8) .
2.		Os presentes autos tratam de uma das tomadas de contas especiais oriundas do Acórdão 1797/2010-TCU-Plenário, Rel. Min. José Múcio, em que foram analisados os indícios de superfaturamento na execução do Contrato nº 669/2007, firmado entre o Município de Dourados/MS e o Hospital e Maternidade Santa Rosa Ltda., cujo objeto envolveu o arrendamento da estrutura hospitalar ao ente municipal, para a implantação do Hospital da Mulher.
3.		Posteriormente, foi acostado aos autos o TC nº Processo 022.252/2010-0 referente a outra tomada de contas especial também decorrente do Acórdão supracitado, que apontou indícios de superfaturamento na execução do Contato nº 670/2007, cujo objetivo era a locação de equipamentos do Hospital e Maternidade Santa Rosa ao Município de Dourados/MS.
4.		Nos trabalhos realizados, ficou constatada a ocorrência de dano ao erário, tendo sido efetivadas as citações dos responsáveis. Antes da apreciação dos feitos, foram encaminhadas a este Tribunal as cópias dos Distratos dos Contratos de Locação nº s 01/2010 e 02/2010, que trataram da compensação dos créditos e débitos pendentes decorrentes de cada avença.
5.		Como destaquei no parecer de peça 100, a instrução de peça 97 fez uma extensa análise das alegações de defesa, bem como verificou a adequação dos cálculos realizados em função do encontro de contas entre o Município de Dourados/MS e os proprietários dos bens locados.
6.		Com base nesses cálculos, concluiu-se que ainda restava pagar aos locadores a quantia de R$ 97.831,80. Em vista disso, a Secex/MS propôs o afastamento do débito inicialmente atribuídos aos responsáveis com o respectivo julgamento das presentes contas irregulares, com a aplicação de multa e inabilitação de parte dos agentes públicos arrolados.
7.		Ocorre que os cálculos realizados para efetivar os distratos levaram ao pagamento por parte do Município de Dourados/MS de um valor superior aos R$ 97.813,80 já citados. Com isso, houve a constituição de um novo débito quantificado em R$ 535.314,51 (peça 97, p. 75) .
8.		Como ponderado pela unidade técnica, o novo débito decorreu de falhas na apuração dos créditos e dos débitos existentes entre as partes, tendo como responsáveis outros gestores públicos. Em vista disso, a Secex/MS propôs a autuação de um processo de TCE específico com vistas a confirmar o dano apurado e ouvir os novos responsáveis, permitindo a normal apreciação do mérito das presentes contas, conforme sugerido à peça 97, p. 79-82. Propostas com as quais manifestei concordância.
II
9.		O Tribunal, ao analisar a questão, acolheu apenas em parte o encaminhamento sugerido, determinando a citação dos responsáveis pelo dano apurado na celebração dos distratos e a reavaliação da responsabilização dos agentes que concorreram para o dano em sua origem (Acórdão 1127/2017-TCU-Plenário) .
10.	No caso envolvendo os distratos, o encontro de contas resultou num crédito de R$ 668.733,13 a favor do Hospital e Maternidade Santa Rosa Ltda., enquanto que a unidade técnica apurou um valor devido de apenas R$ 97.813,80.
11.	Tal diferença decorreu principalmente do fato de a Controladoria Municipal não ter considerado todas as irregularidades apuradas pelo Denasus no Relatório 7367 e dos valores objeto de compensação não terem sido atualizados a partir de uma única data-base (10/01/2011) prevista para a desocupação do imóvel.
12.	Nesse ínterim, foi acostado aos autos expediente do Município de Dourados/MS informando a celebração de novo contrato de confissão e de parcelamento de dívida com o Hospital e Maternidade Santa Rosa Ltda., agora contemplando o débito apontado em razão dos distratos celebrados (peça 168) .
13.	Nesse documento, o Hospital e Maternidade Santa Rosa Ltda. reconhece a dívida de               R$ 768.990,43 junto ao Município de Dourados/MS. 
14.	Esse novo acordo ocorreu a pedido do Hospital, tendo por base o Acórdão 1127/2017-TCU-Plenário, em seu subitem 9.2. Segundo informado, o Hospital recolheu 10% da dívida e parcelou o saldo devedor em 96 parcelas, com a aplicação de juros compostos de 1% ao mês.
15.	As peças 175 a 177 demonstram o recolhimento dos valores pactuados à conta do Fundo Municipal de Saúde de Dourados/MS.
16.	A unidade técnica analisou os termos e as condições do acordo celebrado entre as partes, informando que o prazo do parcelamento seguiu o que prevê a legislação municipal (Lei Complementar nº 184/2011) , e que a dívida, além de sofrer atualização monetária, também será acrescida de juros de 1% ao mês. Conclui que a auto composição realizada deve ser aceita.
17.	Em vista disso, propõe o sobrestamento das contas dos responsáveis pela celebração dos distratos até o recolhimento integral da dívida, ou até que a rescisão antecipada do ajuste, caso ocorra.
18.	Pondera, ainda, que o sobrestamento não prejudicará a adoção de demais providências com vistas ao saneamento do processo, tampouco o julgamento das contas dos responsáveis arrolados, em especial os envolvidos no estudo e celebração dos contratos de locação que resultaram no débito inicialmente apurado. Além disso, considerando o prazo para quitação do débito, não prejudicará eventual apuração de responsabilidades com vistas à aplicação de alguma penalidade por parte do TCU.
19.	Tendo em conta os fundamentos apresentados pela Secex/MS, manifesto a minha concordância com o encaminhamento proposto.
III
20.	Quanto à reavaliação da responsabilização dos agentes que concorreram para o dano em sua origem, bem como a avaliação da repercussão na presente TCE do Acórdão do STJ (RE-1.307.146/MS) , que reconheceu a ilicitude dos elementos oriundos da interceptação telefônica e dos demais atos daí decorrentes, também acompanho a análise realizada pela Secex/MS.
21.	Conforme demonstrado, com base na doutrina e jurisprudência citadas, houve quebra do nexo de causalidade entre os fatos indicados, tendo por base a teoria dos danos diretos e imediatos (teoria da interrupção do nexo causal) .
22.	Defende a unidade técnica que:
"30. No caso concreto, pugnar pela responsabilização dos agentes inicialmente arrolados nos autos por dívidas decorrentes de atos de gestão praticados por agentes diversos, anos após aqueles que deram ensejo às dívidas iniciais e para os quais não concorreram, equivaleria a defender a aplicação da teoria da equivalência dos antecedentes causais, a qual é duramente criticada por 'conduzir a uma exasperação da causalidade e a uma regressão infinita do nexo causal'."
23.	Além disso, ponderou a Secex/MS que:
"38. Sem prejuízo de tais considerações, vale salientar que a insubsistência dos débitos inicialmente quantificados nos autos já seria fundamento suficiente para a exclusão de responsabilidade de todos os agentes particulares por eles chamados a responder, excetuado, no caso, o Hospital e Maternidade Santa Rosa Ltda., cuja responsabilidade remanesce devido a ter sido beneficiado com os pagamentos vinculados aos distratos posteriormente firmados."
24.	Nesse sentido, assiste razão à Secex/MS de que os danos quantificados são decorrentes de condutas autônomas praticadas por agentes diversos, em épocas distintas, não havendo, portanto, vínculo direto e imediato entre as condutas dos responsáveis inicialmente arrolados e o dano decorrente dos pagamentos dos distratos formalizados em 2011.
25.	Quanto ao reconhecimento da ilicitude das interceptações telefônicas no âmbito da operação "Owari" e demais atos delas decorrentes, a Secex/MS reavaliou a situação dos agentes responsabilizados e propõe a exclusão do polo passivo das presentes contas os Srs. Eduardo Takaski Uemura, Anary Eiko Tunori Uemura, Sizuo Uemura Júnior, Sizuo Uemura, Rodrigo Boschetti Medeiros, Ayrton Romero de Castro, Roosewelt Granja e Sandro Petry Laureano Leme, na forma que já havia sido sugerida no âmbito da instrução de peça 97.
26.	A Secex/MS também propôs a exclusão de outros responsáveis, servidores municipais, que não possuíam, dentre suas atribuições, funções que lhes conferiam responsabilidade pela gestão de recursos federais. Para isso, levou em conta os Acórdãos nº s 908/2009, Rel. Min. Valmir Campelo; 104/2009, Rel. Min. Aroldo Cedraz; e 275/2007, Rel. Min. Benjamin Zymler; todos do Plenário.
27.	Por fim, acompanho as conclusões alcançadas pela Secex/MS, quando da análise das alegações de defesa apresentadas em decorrência do Acórdão 1127/2017-TCU-Plenário.
IV
28.	Ante o exposto, este representante do Ministério Público de Contas manifesta-se de acordo com a proposta de encaminhamento indicada à peça 179, p. 24-25."
É o relatório.

8.1. Janaina Prescinato Miranda Martins de Araujo (11.771/OAB-MS), representando Délia Godoy Razuk.  
8.2. Helton Bruno Gomes Ponciano Bezerra (18634/OAB-MS), representando David Rodrigues Infante Vieira.  
8.3. Andrea de Liz Santana (13.159/OAB-MS), representando Hospital e Maternidade Santa Rosa Ltda, Anary Eiko Tsunori Uemura, Sizuo Uemura, Eduardo Takashi Uemura e Wilson Cezar Medeiros Alves;  
8.4. Munder Hassan Gebara (5.485/OAB-MS), representando Sandro Ricardo Barbara.  
8.5. Debora Olmos Lopes (6.927-E/OAB-MS) e outros, representando Sizuo Uemura Junior.  
8.6. Waldno Pereira de Lucena (6.883/OAB-MS), representando Dirceu Aparecido Longhi.  
8.7. Alexandra Bastos Nunes (10.178/OAB-MS) e outros, representando Rodrigo Boschetti Medeiros.  
8.8. Tatiana Boschetti Medeiros (11.895/OAB-MS) e outros, representando Roosewelt Granja.  
8.9. Mauricio Nogueira Rasslan (6.921/OAB-MS) e outros, representando Evandro Silva Rosa.

Subprocurador-Geral Paulo Soares Bugarin.

TOMADA DE CONTAS ESPECIAL. IRREGULARIDADES GRAVES NA GESTÃO DE RECURSOS DO FUNDO MUNICIPAL DE SAÚDE. CITAÇÃO DE RESPONSÁVEIS. NECESSIDADE DE REAVALIAÇÃO DA RESPONSABILIZAÇÃO, TENDO EM VISTA O QUE RESTOU DECIDIDO NO RE-1.307.146/MS. ILICITUDE DE ELEMENTOS ORIUNDOS DE INTERCEPTAÇÕES TELEFÔNICAS. EXCLUSÃO DA RELAÇÃO PROCESSUAL DE VÁRIOS RESPONSÁVEIS ARROLADOS INICIALMENTE. CONFISSÃO DE DÍVIDA PELO HOSPITAL CONTRATADO, EM PROL DO MUNICÍPIO. RECOLHIMENTO PARCELADO, CONFORME LEI COMPLEMENTAR MUNICIPAL. NECESSIDADE DE SOBRESTAR O FEITO ATÉ O RECOLHIMENTO DO VALOR TOTAL DEVIDO. IRREGULARIDADE DAS CONTAS DE UM DOS GESTORES, COM APLICAÇÃO DA MULTA DO ARTIGO 58, INCISO II DA LEI ORGÂNICA DO TCU. NECESSIDADE DE MONITORAMENTO DO ACÓRDÃO. CIÊNCIA AOS INTERESSADOS.

TOMADA DE CONTAS ESPECIAL (TCE)

Secretaria de Controle Externo de Tomada de Contas Especial (SecexTCE).

Em exame Tomada de Contas Especial constituída a partir do TC Processo 005.121/2010-8, que tratou de auditoria feita para avaliar a regularidade da utilização de recursos federais transferidos ao Município de Dourados/MS nos exercícios de 2007 a 2009 para ações na área de saúde.
2.	Em relação ao TC Processo 005.121/2010-8 foi proferido o Acórdão 1797/2010-TCU-Plenário (Rel. Min. José Múcio Monteiro) , nos seguintes termos, verbis:
	
	"Acórdão 1797/2010-TCU-Plenário
Os Ministros do Tribunal de Contas da União, reunidos no Plenário, com fundamento nos arts. 12, inciso II, 43, inciso II, e 47 da Lei nº 8.443, de 16 de julho de 1992, nos arts. 143, incisos III e V, alínea "g", 202, inciso II, 237, inciso 250, inciso IV, e 252 do Regimento Interno/TCU, no art. 29 da Resolução TCU nº 36/1995, e no art. 37 da Resolução TCU nº 191/2006, ACORDAM em autorizar, na forma proposta pela unidade técnica, a realização das citações e audiências, bem como a formação de apartados de tomada de contas especial e representação, sem prejuízo de emitir a determinação sugerida no subitem 5.5.6 do relatório de auditoria e encaminhar cópias desta deliberação e do relatório da auditoria aos órgãos indicados no subitem 5.5.8:"
3.	A presente Tomada de Contas Especial foi formalizada a partir do Acórdão supramencionado e diz respeito a indícios de superfaturamento detectados na execução do Contrato 669/2007, firmado entre o Município de Dourados/MS e o Hospital e Maternidade Santa Rosa Ltda. O acordo tinha por objetivo o arrendamento da estrutura hospitalar da Maternidade ao Município, para fins de implantação do Hospital da Mulher.
4.	Encontra-se apensado aos autos o TC Processo 022.252/2010-0 que trata de Tomada de Contas Especial instaurada também em cumprimento ao Acórdão 1797/2010-TCU-Plenário. Esta TCE foi aberta em razão de indícios de superfaturamento na execução do Contrato 670/2007, cujo objeto era a locação dos equipamentos do Hospital e Maternidade Santa Rosa Ltda. ao Município de Dourados/MS.
5.	Constituídos os apartados (TC Processo 022.246/2010-0 e Processo 022.252/2010-0) , levantou-se a necessidade de exame conjunto dos processos, diante dos fundamentos expostos no TC Processo 022.252/2010-0 (instrução p. 53/58, peça 25) . O Relator do feito, por meio de despacho, autorizou o apensamento dos processos (peça 25, p. 61, TC Processo 022.252/2010-0) .  
6.	Na sequência, foram efetuadas as seguintes citações, conforme enfatizado pela Unidade Técnica:
	Processo
	Responsáveis 

	TC Processo 022.246/2010-0
	João Paulo Barcellos Esteves, Dirceu Aparecido Longhi, Wilson Cezar Medeiros Alves, Dorval Luiz Martins Pagnoncelli, Ilton Ribeiro da Silva, Evandro Silva Rosa, Rodrigo Boschetti Medeiros, Ayrton Romero de Castro, Roosewelt Granja, Eduardo Takashi Uemura, Anary Eiko Tunori Uemura, Sizuo Uemura Junior, Sizuo Uemura, André Luís Freitas Tetila, Hospital e Maternidade Santa Rosa Ltda., Edvaldo de Melo Moreira, Ari Valdecir Artuzi, Sandro Ricardo Barbara e Mário Eduardo Rocha Silva

	TC Processo 022.252/2010-0
	João Paulo Barcellos Esteves, Valdeir Alves Boa Sorte, Aquilino Rodrigo de Mattos, Sandro Petry Laureano Leme, Eduardo Takashi Uemura, Anary Eiko Tunori Uemura, Hospital e Maternidade Santa Rosa Ltda., Edvaldo de Melo Moreira, Ari Valdecir Artuzi, Sizuo Uemura, Sandro Ricardo Barbara e Mário Eduardo Rocha Silva

7.	Examinadas as alegações de defesa trazidas aos autos pelos responsáveis ouvidos nos processos mencionados no item 5 supra, a Unidade Técnica emitiu proposta de encaminhamento (peça 97) que contou com a concordância do Ministério Público (peça 100) . O Ministro Relator do feito, José Múcio Monteiro, concordou parcialmente com a proposta, tendo Plenário prolatado o Acórdão 1127/2017-TCU-Plenário, nos termos que se seguem, litteris:	
"VISTOS, relatados e discutidos estes autos de tomada de contas especial que trata dos superfaturamentos verificados nos Contratos de Locação 669/2007 e 670/2007, celebrados entre o Município de Dourados/MS e o Hospital e Maternidade Santa Rosa Ltda., referentes à implantação do Hospital da Mulher pelo Poder Público.
ACORDAM os Ministros do Tribunal de Contas da União, reunidos em sessão do Plenário, diante das razões expostas pelo Relator, e com fundamento no art. 12, inciso II, da Lei 8.443/1992, c/c o art. 202, inciso II, do Regimento Interno do TCU, em:
9.1 excluir da presente relação processual os responsáveis Mario Eduardo Rocha Silva, Sandro Ricardo Barbara, Dirceu Aparecido Longhi e André Luis Freitas Tetila;
9.2 determinar a citação dos responsáveis solidários Delia Godoy Razuk, David Rodrigues Infante Vieira, Norato Marques de Oliveira e Hospital e Maternidade Santa Rosa Ltda., na pessoa de seu representante legal, Eduardo Takashi Uemura, para que, no prazo de 15 (quinze) dias contados da notificação, apresentem alegações de defesa e/ou recolham aos cofres do Fundo Municipal de Saúde de Dourados/MS as quantias originais a seguir indicadas, atualizadas monetariamente e acrescidas de juros de mora, calculados a partir das respectivas datas, nos termos da legislação vigente, devendo ser abatido da dívida o montante de R$ 25.573,86 (vinte e cinco mil, quinhentos e setenta e três reais e oitenta e seis centavos) , recolhido em 01/03/2011;
	Data
	Valor (R$) 

	27/01/2011
	96.179,23

	09/02/2011
	219.567,39

	21/02/2011
	219.567,39

9.3 determinar à Secex/MS que, ao elaborar nova instrução, reavalie a responsabilização dos agentes que concorreram para o dano em sua origem, considerando:
9.3.1 o acórdão proferido pelo Superior Tribunal de Justiça, Recurso Especial 1.307.146/MS, em que se reconheceu a ilicitude dos elementos oriundos da interceptação telefônica, bem como dos demais atos dela decorrentes;
9.3.2 que permanecem válidos os exames efetuados tendo como substrato as apurações e elementos colhidos pelo Departamento Nacional de Auditoria do SUS (Denasus) e pelo próprio TCU, visto que obtidos de forma legítima, obedecendo estritamente os ritos processuais e as competências dos dois órgãos;
9.4 remeter cópia deste acórdão, bem como do relatório e voto que o fundamentam, à Procuradoria da República no Estado de Mato Grosso do Sul, à Prefeitura Municipal de Dourados/MS, ao Departamento de Polícia Federal - Delegacia da Polícia Federal em Dourados/MS, ao Ministério Público do Estado de Mato Grosso do Sul - 10ª Promotoria de Justiça em Dourados/MS, ao Tribunal de Contas do Estado de Mato Grosso do Sul, à Câmara de Vereadores do Município de Dourados/MS e à Secretaria de Saúde do Município de Dourados/MS."
8.	Os responsáveis indicados no subitem 9.2 da decisão supra foram regularmente citados (peças 144, 148, 149 e 150) . Foram acostadas aos autos as alegações de defesa do Hospital e Maternidade Santa Rosa Ltda. (peças 169 e 170) e da Sra. Délia Godoy Razuk (peças 172 e 173) . David Rodrigues Infante Vieira e Norato Marques de Oliveira, embora regularmente citados (peças 149 e 150, respectivamente) deixaram de se manifestar nos autos (peça 166) . O Município de Dourados/MS informou, ainda, que celebrou contrato de confissão e parcelamento de dívida com o Hospital e Maternidade Santa Rosa Ltda.
I
Reavaliação da responsabilização dos agentes que concorreram para o dano na origem (subitem 9.3 do Acórdão 1127/2017-TCU-Plenário) 
9.	No TC Processo 005.121/2010-8, que tratou de auditoria em recursos federais da área da saúde transferidos ao Município de Dourados/MS nos exercícios de 2007 a 2009, foi caracterizado um esquema de desvio de recursos do SUS transferidos ao Município, também objeto de investigação por parte da Polícia Federal no âmbito da Operação "Owari".
10.	Em decorrência da auditoria supramencionada foram instauradas diversas tomadas de contas especiais no TCU, dentre as quais cabe-nos analisar neste momento: TC Processo 022.246/2010-0 (Contrato 669/2007 - Objeto: locação do imóvel de propriedade do Hospital e Maternidade Santa Rosa Ltda. ao Município de Dourados/MS) ; TC Processo 022.252/2010-0 (Contrato 670/2007 - Objeto: locação dos equipamentos do complexo hospitalar) . Este último processo, como já mencionado, foi apensado aos presentes autos para julgamento, em vista da pertinência da análise em conjunto dos questionamentos, que estão correlacionados. 
11.	Foram identificados superfaturamentos nos contratos supramencionados [achados de auditoria 2.2 (Contrato 669/2007) e 2.5 (Contrato 670/2007) , Relatório de Auditoria do TC Processo 005.121/2010-8 - peça 1, p. 18/35 e 41/50], e levantados valores de débitos a serem cobrados nesta Tomada de Contas Especial e na contida no TC Processo 022.252/2010-0.
12.	Diante dos superfaturamentos nos valores dos aluguéis do imóvel locado e dos equipamentos, firmaram-se distratos em 10/11/2010, cujos valores basearam-se em planilhas elaboradas pela Controladoria do Município de Dourados/MS (peça 35 - p. 44/45 e peça 36 - p. 4/5) , tendo restado acordado que: a) o locatário (município) iria desocupar o imóvel no prazo de 60 (sessenta) dias, o qual findaria em 10/01/2011; b) o locatário deveria ressarcir ao locador (hospital) a importância de R$ 668.733,13 (seiscentos e sessenta e oito mil, setecentos e trinta e três reais e treze centavos) , valor obtido a partir da diferença entre o crédito do hospital, observado no Contrato 670/2007 (R$ 921.969,50) , e o crédito do município, verificado no Contrato 669/2007 (R$ 253.236,37) ; c) o locatário deveria efetuar o pagamento da quantia referida acima em três parcelas iguais e sucessivas de R$ 222.911,04 (duzentos e vinte e dois mil, novecentos e onze reais e quatro centavos) nas datas de 20/01, 20/02 e 20/03/2011 (peça 35 - p. 47/48 e peça 36 - p. 6/7) . 
13.	Com base no art. 368 do Código Civil (Lei 10.406/02) combinado com o art. 54 da Lei 8.666/93, a compensação de valores citados no parágrafo supra foi considerada possível pela Unidade Técnica. Ressaltou-se, na ocasião da análise, que o Município, na qualidade de credor dos valores pagos a maior à contratada na execução dos referidos contratos, reconheceu que após a suspensão cautelar dos pagamentos, embora na posse do imóvel que tinha locado, não cumpriu com a obrigação assumida de efetuar as respectivas contraprestações pecuniárias relativas aos aluguéis devidos.  
14.	Presentes as condições para a realização da compensação dos valores pagos a maior pelo contratante (Município - de outubro/2007 a julho/2009) com os valores que deixaram de ser pagos ao contratado (Hospital - de agosto/2009 a janeiro/2011) , conseguiu-se demonstrar com relação aos contratos 669/2007 e 670/2007, em Planilhas elaboradas pela própria Prefeitura de Dourados/MS, que esta deveria ter ressarcido ao Hospital e Maternidade Santa Rosa Ltda. em valores significativamente inferiores àqueles efetuados mediante as compensações estabelecidas pelos distratos (peça 81 - p. 1/5; peça 82 - p. 1/5; peça 44 - p. 21/8; peça 28 - p. 23/8 do processo apenso) .
15.	Em relação ao Contrato 669/2007 (aluguel do imóvel) , a Controladoria do Município de Dourados/MS apurou o montante de distrato de R$ 250.331,23 [compensação do valor pago a maior referente ao aluguel de imóveis de 10/2007 a 07/2009 (R$ 604.116,94) e o valor que deveria ter sido pago no período de 08/2009 a 01/2011 (R$ R$ 353.785,71) ] (peça 36, p. 8) . 
16.	Em relação ao Contrato 670/2007 (aluguel de móveis e equipamentos) , a diferença apontada foi de R$ 893.490,50 [compensação do valor pago a maior referente ao aluguel de móveis e equipamentos de 10/2007 a 07/2009 (R$ 28.479,00) e do valor a pagar no período de 08/2009 a 01/2011 (R$ 921.969,50) ]. 
17.	As referidas compensações de valores pagos a maior nos dois contratos, com aqueles que deixaram de ser pagos, a partir de agosto de 2009, pelos cálculos da Controladoria do Município, levaram ao valor de crédito do Hospital de R$ 643.159,27 (diferença entre R$ 893.490,50 e R$ 250.331,23) (peça 36, p. 8) . Esses valores divergiram, tanto no Contrato de Distrato (peça 36, p. 6-7) , quanto em outro cálculo feito pela mesma Controladoria (peça 36, p. 3) .  
18.	O problema é que a Unidade Técnica apurou valores diferentes dos demonstrados pela Controladoria do Município de Dourados/MS. Utilizou a tabela extraída do portal do IBGE e efetuou os devidos ajustes aos valores nominais envolvidos nos dois contratos considerados (Planilha TCU - atualizada pelo IPCA-E do mês) . O resultado da compensação apontou um crédito a favor do Hospital e Maternidade Santa Rosa Ltda. na ordem de R$ 97.813,80 (noventa e sete mil, oitocentos e treze reais e oitenta centavos) . Esse valor provém da diferença entre o crédito da Prefeitura de R$ 307.043,56 (trezentos e sete mil, quarenta e três reais e cinquenta e seis centavos, peça 81) , referente ao Contrato 669/2007 (peça 44 - p. 21/8) e o crédito do Hospital de R$ 404.857,36 (quatrocentos e quatro mil, oitocentos e cinquenta e sete reais e trinta e seis centavos, peça 82) , relativo ao Contrato 670/2007 (peça 28 - p. 23/8 - processo apenso) .
19.	A Unidade Técnica considerou que os débitos que originaram os presentes autos poderiam ser considerados extintos quando confrontou os valores devidos pelo Município de Dourados/MS pela utilização da estrutura física e dos equipamentos do Hospital (agosto/2009 a janeiro/2011) e os valores pagos a maior para a pessoa jurídica (outubro/2007 a julho/2009) . Resultou, pois, um crédito a favor do contratado de R$ 97.813,80 (noventa e sete mil, oitocentos e treze reais e oitenta centavos) . 
20.	A grande questão é que com a celebração dos distratos em relação aos contratos de locação e com a realização de cálculos errados, o Município de Dourados/MS se obrigou a pagar valores significativamente superiores aos efetivamente devidos ao Hospital e Maternidade Santa Rosa Ltda. Assumiu os compromissos contando com os recursos federais transferidos fundo a fundo pelo SUS. Foi essa utilização irregular que deu origem à dívida.
21.	A Unidade Técnica entendeu, então, que houve insubsistência das dívidas inicialmente quantificadas em ambos os processos e assim se posicionou na instrução contida à peça 97 (itens 187/ 188) :
"187. A propósito dessa quantia, tem-se que a diferença, em valores nominais, alcançaria o montante de R$ 535.314,51 (quinhentos e trinta e cinco mil, trezentos e quatorze reais e cinquenta e um centavos) , obtido da simples subtração do total pago ao Hospital, R$ 633.128,31 (seiscentos e trinta e três mil, cento e vinte e oito reais e trinta e um centavos) , considerado o desconto da importância paga equivocadamente - R$ 25.573,86 (vinte e cinco mil, quinhentos e setenta e três reais e oitenta e seis centavos) , já ressarcido pelo nosocômio, da quantia resultante da "Planilha do TCU", na ordem de R$ 97.813,80 (noventa e sete mil, oitocentos e treze reais e oitenta centavos) .
188. Para a efetiva quantificação do débito agora proposto, ajustaram-se os valores originais na tabela adiante, considerando a datas dos eventos identificados, de acordo com a ordem contrária dos pagamentos efetuados (do mais recente para o mais antigo) até se atingir o total de R$ 535.314,51 (quinhentos e trinta e cinco mil, trezentos e quatorze reais e cinquenta e um centavos) , conforme estabelece a Súmula nº 128 do TCU:"
	Data
	Débito/Crédito
	Valor

	27/01/2011
	Débito
	96.179,23

	09/02/2011
	Débito
	219.567,39

	21/02/2011
	Débito
	219.567,39

	01/03/2011
	Crédito
	25.573,86

	Total (R$) 
	535.314,51

22.	Depois de tantos cálculos para chegar ao valor total do débito, foi com base nesses valores, que se efetuou a citação determinada por meio do subitem 9.2 do Acórdão 1127/2017-TCU-Plenário (Rel. Min. José Múcio Monteiro, transcrito no item 7, supra) . Ficou claro que se de um lado o Município tinha créditos a receber em virtude de pagamentos a maior (superfaturamento nos valores dos aluguéis) , por outro lado tinha débitos com o Hospital, vez que deixou de adimplir suas obrigações contratuais em relação ao pagamento de aluguéis.
23.	Demais disso, foram identificados quais eram os responsáveis solidários que deram causa aos prejuízos causados pelos pagamentos indevidos: Delia Godoy Razuk, David Rodrigues Infante Vieira e Norato Marques de Oliveira. O Hospital e Maternidade Santa Rosa Ltda., na qualidade de particular (pessoa jurídica) , beneficiou-se dos pagamentos indevidos. Assim, figura também no pólo passivo da relação processual.
II
¿ Alegações de Defesa de Delia Godoy Razuk, ex-Prefeita do Município de Dourados/MS (peças 172 e 173) 
24.	A ex-Prefeita foi citada pela celebração dos Distratos de Contrato de Locação, formalizados com o Hospital e Maternidade Santa Rosa Ltda. e que tiveram por base cálculos inadequados efetuados pela Controladoria do Município de Dourados/MS. Alegou, em preliminar, inobservância ao princípio do contraditório e da ampla defesa, pois sua inclusão no polo passivo da relação processual ocorreu por ocasião do julgamento do processo de TCE, em desacordo com a Súmula Vinculante 3 do STF. Entendeu que antes de sua condenação deveria ter sido aberta a oportunidade de defesa e acrescenta que ato do Controlador do Município de Dourados/MS amparou à ordem de pagamento por ela adotada. Requer, pois, a anulação da decisão contida no Acórdão 1127/2017-TCU-Plenário.
25.	Quanto ao mérito, colocou que o ato que deu ensejo à sua responsabilização ocorreu no período em que exerceu, de forma interina, o mandato de Prefeita do Município de Dourados/MS (8/10/2010 a 23/2/2011) . Ressaltou que a assinatura dos cheques que se destinavam aos pagamentos dos distratos somente foi possível devido à prática de atos administrativos anteriores que garantiam a segurança da emissão dos cheques. A seu ver, não é cabível a responsabilização dos gestores posto que não obtiveram quaisquer benefícios gerados a partir dos distratos formalizados com o Hospital e Maternidade Santa Rosa Ltda.
26.	Para ela, o Hospital e Maternidade Santa Rosa Ltda. deveria responder de forma isolada pelos débitos apurados, haja vista que foi o único favorecido com o distrato que terminou trazendo benefícios financeiros indevidos. Defende, pois, que a responsabilização solidária dos administradores municipais não é cabível no caso concreto e pede que, no mérito, sua responsabilidade seja excluída. 
27.	Em relação à preliminar suscitada, não há como decretar a nulidade da decisão contida no Acórdão 1127/2017-TCU-Plenário, uma vez que o devido processo legal vem sendo observado em sua inteireza, tendo sido aberta a responsável, por meio da citação, a possibilidade de trazer aos autos documentos e informações capazes de infirmar as irregularidades a ela imputadas. 
28.	A citação não é, como pensa a responsável, um ato condenatório, mas a abertura de um prazo legal que oportuniza a ampla defesa. Também não se aplica ao caso concreto a Súmula Vinculante 3 do STF, pois aqui não se está a tratar da possibilidade de anulação ou revogação de ato administrativo que beneficie o interessado, mas de um processo de TCE que gerou um débito que precisa ser ressarcido aos cofres públicos, mas especificamente aos cofres do Fundo Municipal de Saúde de Dourados/MS.
29.	Além disso, como as irregularidades que geraram os débitos ocorreram nos primeiros meses de 2011, conforme planilha de débito, e a citação foi formalizada em 2017, nem a prescrição da pretensão punitiva ocorreu conforme entendimento consignado no Acórdão 1441/2016-TCU-Plenário (TC Processo 030.926/2015-7) , segundo o qual o prazo para tal prescrição é o decenal, definido pelo art. 205 do Código Civil. Destarte, iniciando a contagem entre a data da ocorrência da irregularidade e a citação não transcorreram mais de 10 anos. 
30.	Também, como em relação ao débito temos a regra da imprescritibilidade, não visualizamos qualquer impeditivo para a identificação dos responsáveis e o chamamento destes ao processo. Assim, afasto a preliminar que suscita a nulidade da decisão que determinou a realização da citação, uma vez que os atos praticados estão em consonância com as regras processuais previstas na Lei Orgânica e no Regimento Interno do TCU.
31.	Quanto ao mérito, vejo que a responsabilização solidária com o Hospital e Maternidade Santa Rosa Ltda. não pode ser afastada, uma vez que ao proceder aos pagamentos e formalizar os distratos (peça 173, p. 14/19, p. 8, 27 e 43) a gestora também se responsabilizou pela regularidade dos pagamentos. 
32.	Como já visto a diferença constatada foi enorme, pois se de um lado tivemos um crédito a favor do Hospital e Maternidade Santa Rosa Ltda. de R$ 668.733,13 (seiscentos e sessenta e oito mil, setecentos e trinta e três reais e treze centavos) calculado pelo Município, por outro lado tivemos um crédito a favor da mesma instituição de R$ 97.813,80 (noventa e sete mil, oitocentos e treze reais e oitenta centavos) , desta feita calculado pela Unidade Técnica (bem menor do que o calculado pela Controladoria do Município) . O fato de os valores dos distratos terem sido calculados pela Controladoria do Município de Dourados/MS, não isenta os gestores de responsabilidade solidária por danos que vierem a ser constatados, pois deveriam ter sido mais diligentes ao providenciar os pagamentos.
33.	Como bem ressaltou a Unidade Técnica em sua análise, para que haja responsabilização perante o TCU basta tão só a existência de culpa stricto sensu, sendo desnecessária a caracterização de conduta dolosa ou de locupletamento por parte do gestor. O que importa e a relação de causalidade entre a conduta culposa e o dano apurado (cf. Acórdãos 635/2017, Rel. Min. Aroldo Cedraz; 185/2016, Rel. Min. Vital do Rêgo; 2.367/2015, Rel. Min. Benjamin Zymler; e 2.420/2015, Rel. Min. Benjamin Zymler, do Plenário, entre outros) .   
34.	A responsabilização solidária vem justamente para possibilitar que pessoas jurídicas que receberam pagamentos indevidos possam ser responsabilizadas juntamente com os administradores públicos pelo ressarcimento do dano, conforme o art. 16, §2°, da Lei 8.443/92. Impõe-se, pois, a rejeição da defesa da Sra. Delia Godoy Razuk, ex-Prefeita do Município de Dourados/MS, quanto ao mérito.
III
¿ Alegações de Defesa do Hospital e Maternidade Santa Rosa Ltda., pessoa jurídica contratada (peças 169 e 170) 
35.	O Hospital e Maternidade Santa Rosa Ltda., em atendimento à citação determinada no item 9.2 do Acórdão 1127/2017-TCU-Plenário (Relator Min. José Múcio Monteiro) , consignou que formalizou junto ao Município de Dourados/MS um termo de confissão e parcelamento de dívida referente aos valores que são atribuídos como débito do Hospital. Juntou aos autos cópia do contrato de confissão e parcelamento de dívida, que foi formalizado em 28/7/2017 (peça 170, p. 4/7) , no qual a pessoa jurídica figura como devedora do Município de Dourados/MS no valor de R$ 768.990,43 (setecentos e sessenta e oito mil, novecentos e noventa reais e quarenta e três centavos) , o qual foi atualizado até 26/7/2017. Também como elemento comprobatório, juntou aos autos cópia do Processo Administrativo 24.670/2017 (peça 168) .
36.	O defendente ressaltou que as partes acordaram o seguinte:
"a) reconhecer a dívida do Hospital e Maternidade Santa Rosa Ltda. com o Município de Dourados/MS, no montante de R$ 768.990,43 (setecentos e sessenta e oito mil, novecentos e noventa reais e quarenta e três centavos) , atualizado até 26/7/2017, oriunda dos valores pagos a maior por ocasião da execução financeira dos Distratos de Contrato de Locação 1/2010 e 2/2010;
	b) recolhimento de 10% (dez por cento) do valor da dívida a título de entrada;
c) parcelamento do saldo em 96 (noventa e seis) prestações mensais, com início em 25/9/2017 e término em 25/8/2025, com a aplicação de juros compostos de 1% (um por cento) ao mês, iniciando a parcela com o valor de R$ 7.281,37 (sete mil, duzentos e oitenta e um reais e trinta e sete centavos) e findando no importe de 18.738,89 (dezoito mil, setecentos e trinta e oito reais e oitenta e nove centavos) ;
d) configuração de mora do devedor com o consequente vencimento antecipado das parcelas vincendas e rescisão imediata do instrumento contratual mediante inadimplemento de três prestações, consecutivas ou não, ou decorrente de atraso por mais de 90 (noventa) dias na quitação de cada parcela;
	e) comprovação de pagamento, a cargo do devedor, a cada três meses."
37.	A fim de obter informações mais atualizadas acerca dos valores recolhidos aos cofres do Fundo Municipal de Saúde, a Unidade Técnica entrou em contato com a Controladoria Interna do Município de Dourados/MS e com a advogada constituída nos autos pelo Hospital e Maternidade Santa Rosa Ltda. Nas peças 175 a 177 constam os documentos que demonstram os seguintes recolhimentos à conta do Fundo Municipal de Saúde de Dourados/MS - Custeio SUS (Banco do Brasil, Ag. 4.336-2, Conta Corrente 22.162-7) :
	Parcela
	Data de Recolhimento
	Valor (R$) 

	Entrada
	31/7/2017
	76.899,04

	1ª
	25/9/2017
	7.281,37

	2ª
	25/10/2017
	7.354,19

	3ª
	27/11/2017
	7.427,73

	4ª
	26/12/2017
	7.502,01

	5ª
	25/1/2018
	7.577,03

	6ª
	26/2/2018
	7.652,80

	7ª
	26/3/2018
	7.729,32

	8ª
	25/4/2018
	7.806,62

	9ª
	25/5/2018
	7.884,68

	10ª
	26/6/2018
	7.963,53

	11ª
	26/7/2018
	8.043,17

	12ª
	27/8/2018
	8.123,60

	13ª
	26/9/2018
	8.204,83

	14ª
	25/10/2018
	8.286,88

38.	Esses pagamentos mostram que a pessoa jurídica optou por reconhecer a dívida a ela imputada (art. 12, inc. II, da Lei 8.443/92, c/c art. 202, inc. II, do RITCU) e recolher a importância em 96 (noventa e seis) meses. Aqui há uma questão a ressaltar: o parcelamento da dívida que esta Corte de Contas autoriza é em até 36 meses (art. 26 da Lei 8.443/92 c/c o art. 217 do RITCU) , sendo o limite de 96 meses, estabelecido no art. 9° da Lei Complementar Municipal 184/2011 (peça 178, p. 7) , muito superior ao do TCU (36 meses) . 
39.	É bom frisar, em relação ao pagamento parcelado da dívida, que muito embora a regra estabelecida no artigo 217 do Regimento Interno seja que o Tribunal ou o Relator poderá autorizar o pagamento parcelado da importância devida em até 36 parcelas, em casos excepcionais esse prazo já foi dilatado em situações pretéritas enfrentadas por esta Corte de Contas.
40.	No Voto condutor do Acórdão 509/2016-TCU-Segunda Câmara, da minha relatoria, que tratou de Tomada de Contas Especial instaurada pelo Fundo Nacional de Saúde contra gestores da Prefeitura Municipal de Panorama/SP, em razão de irregularidades na gestão de recursos transferidos na modalidade "fundo a fundo" (Programas de Agentes Comunitários e de Saúde da Família) , ao considerar as especificidades do caso concreto, excepcionalmente, entendi que o pagamento da dívida poderia ser feito em 72 (setenta e duas) parcelas mensais. Tomei por base, na oportunidade, decisões outrora adotadas no âmbito do TCU no mesmo sentido [Acórdão 7296/2013-TCU-Primeira Câmara (Relator Ministro José Múcio Monteiro) e 3782/2010 - 2ª Câmara (Relator Ministro André de Carvalho) ]. Compulsando outras decisões do TCU, observei que essa excepcionalidade acerca do limite de meses estabelecido no art. 217 do RITCU também foi aplicada, como nos Acórdão 5528/2016-TCU-Primeira Câmara (Relator Ministro Benjamin Zymler) e Acórdão 2772/2011-TCU-Plenário (Relator Ministro Weder de Oliveira) .  
41.	Não vejo, pois, óbices a que o prazo para parcelamento ultrapasse o previsto no artigo 217 do Regimento Interno, uma vez que, como já acentuado, importa que os recursos que foram pagos indevidamente retornem aos cofres públicos (Fundo Municipal de Saúde) . Ademais, temos que considerar o atual cenário da escassez de instituições de saúde no nosso país, principalmente no interior, e perceber que o ônus de pagamento de parcela de valor bem superior poderia trazer algum tipo de entrave ao regular funcionamento do Hospital e Maternidade Santa Rosa Ltda.
42.	Temos que também considerar as ponderações da Unidade Técnica no sentido de que "a composição da dívida prevê, além da atualização monetária dos valores na data de formalização do ajuste, a aplicação de juros compostos de 1% (um por cento) ao mês, circunstância que sequer se cogitaria na presente etapa processual caso o parcelamento tivesse sido autorizado por esta Corte de Contas (art. 202, § 1°, do RITCU) ." 
43.	Fazendo um contraponto com o pagamento do débito na fase de citação no TCU, tem-se que, em entendimento recente, esta Corte de Contas consignou que o pagamento tempestivo do débito, atualizado monetariamente, em fase de citação opera sua quitação, não cabendo a incidência de juros quando do julgamento do processo [Acórdão 2144/2018-TCU-Plenário, Relator Ministro Bruno Dantas (O MP/TCU, por meio da Procuradora-Geral junto ao TCU, Dra. Cristina Machado da Costa e Silva, interpôs Recurso de Reconsideração contra o Acórdão, o qual se encontra na Serur para instrução) ]. Com isso, há que se reconhecer que a composição da dívida feita a partir da Lei Complementar Municipal 184/2011 pode resultar num recolhimento final de valor superior ao que seria obtido com a aplicação desse entendimento de atualização da dívida adotado recentemente pelo TCU. Em sendo assim, não vislumbro irregularidades no acordo firmado para o recolhimento dos valores devidos pelo Hospital ao Fundo Municipal de Saúde de Dourados/MS, pois, ao fim e ao cabo, o que importa é a recomposição do referido Fundo.
44.	Ao final do processo de recolhimento parcelado dos valores devidos, há ainda a possibilidade de saneamento do processo, caso constatada a boa-fé e a inexistência de outras irregularidades nas contas, conforme previsão contida no art. 12, §2°, da Lei 8.443/1992 c/c o art. 202, §4°, do RITCU. 
45.	Assim, justifica-se o sobrestamento do julgamento das contas dos responsáveis até o recolhimento integral da dívida, não sendo cabível a declaração de extinção do processo, solicitada pelo defendente, só com base no pagamento parcelado da dívida (conforme previsto no art. 47, §2°, da Resolução TCU 259/2014) . 
IV
46.	Como bem ressaltou a Unidade Técnica, o ponto de divergência entre a sua posição inicial, constante na instrução à peça 97, e a adotada pelo Plenário do TCU no Acórdão 1127/2017-TCU-Plenário reside, exclusivamente, na subsistência, ou não, de responsabilidade dos agentes que concorreram para o dano na sua origem, tendo em vista que os distratos firmados entre as partes são oriundos dos contratos de locação que originaram as dívidas objeto de discussão nestes autos. 
47.	Dessa maneira, diante da quantidade de responsáveis arrolados nos autos, sentimos a necessidade de elaborar a tabela que se segue, para resumirmos como a Unidade Técnica analisou, inicialmente (peça 97) , as responsabilidades dos diversos agentes públicos ou privados citados devido ao envolvimento nas irregularidades que geraram o TC Processo 022.246/2010-0 (Contrato 669/2007 - arrendamento da estrutura hospitalar da maternidade para implantação do Hospital da Mulher) e o TC Processo 022.252/2010-0 (Contrato 670/2007 - locação de aparelhos e equipamentos para o Hospital da Mulher) .
	a) TC Processo 022.246/2010-0
Responsáveis: João Paulo Barcellos Esteves, Dirceu Aparecido Longhi, Wilson Cezar Medeiros Alves, Dorval Luiz Martins Pagnoncelli, Ilton Ribeiro da Silva, Evandro Silva Rosa, Rodrigo Boschetti Medeiros, Ayrton Romero de Castro, Roosewelt Granja, Eduardo Takashi Uemura, Anary Eiko Tunori Uemura, Sizuo Uemura Junior, Sizuo Uemura, André Luís Freitas Tetila, Hospital e Maternidade Santa Rosa Ltda., Edvaldo de Melo Moreira, Ari Valdecir Artuzi, Sandro Ricardo Barbara e Mário Eduardo Rocha Silva.
	Responsável
	Cargo/função ocupada
	Posicionamento da Unidade 
Técnica
	Item da
instrução 
da peça 97

	João Paulo Barcellos Esteves
	Ex-Secretário de Saúde do Município de Dourados/MS
	Rejeitou a defesa (proposta de multa) 
	Itens 11 - 38

	Dirceu Aparecido Longhi
	Ex-Secretário de Gestão 
Pública do Município de Dourados/MS
	Acatou a defesa, para fins de excluir 
a responsabilidade 
	Subitem 43.5

	Wilson Cezar Medeiros Alves
	Ex-Presidente do Conselho Municipal de Saúde de Dourados/MS
	Rejeitou a defesa
	Itens 11 - 38

	Dorval Luiz Martins Pagnocelli
	Presidente da Comissão de Avaliação do Município de Dourados/MS
	Rejeitou a defesa 
	Subitem 41.6

	Ilton Ribeiro da Silva
	Membro da Comissão de Avaliação do Município de Dourados/MS
	Rejeitou a defesa
	Subitem 39.13

	Evandro Silva Rosa
	Ex-Superintendente de
Gestão Operacional da Secretaria de Saúde do Município de Dourados/MS
	Rejeitou a defesa
	Subitem 45.3

	Rodrigo Boschetti Medeiros
	Corretor de Imóveis
	Rejeitou a defesa
	Subitem 47.11

	Ayrton Romero de Castro
	Corretor de Imóveis
	Revelia 
Responsabilidade permanece 
inalterada
	Item 58 

	Roosewelt Granja
	Corretor de Imóveis
	Rejeitou a defesa 
	Subitem 49.4

	Eduardo Takashi Uemura
	Sócio e Diretor Financeiro
do Hospital e Maternidade Santa Rosa Ltda.
	Rejeitou a defesa 
	Itens 11 - 38

	Anary Eiko Tunori Uemura
	Ex-Administradora do Hospital e Maternidade 
Santa Rosa Ltda.
	Rejeitou a defesa 
	Itens 11 - 38

	Sizuo Uemura Júnior
	Empresário
	Rejeitou a defesa 
	Subitem 53.3

	Sizuo Uemura
	Sócio do Hospital e Maternidade Santa Rosa
Ltda.
	Rejeitou a defesa 
	Itens 11 - 38

	André Luís Freitas Tetila
	Profissional Liberal
	Acatou a defesa, para fins de excluir 
a responsabilidade
	Subitem 51.3

	Hospital Santa Rosa Ltda.
	Pessoa jurídica contratada pela Prefeitura de Dourados/MS
	Rejeitou a defesa 
	Itens 11 - 38

	Edvaldo de Melo Moreira
	Ex-Secretário de Saúde do Município de Dourados/MS
	Revelia
Responsabilidade permanece 
inalterada  
	Subitem 60.2

	Ari Valdecir Artuzi
	Ex-Prefeito do 
Município de Dourados/MS
	Revelia
Diante das fortes evidências de que 
o ex-Prefeito obteve vantagens 
ilícitas, a Unidade Técnica entende 
que ele deve ser solidário, na medida de sua responsabilidade, pelos pagamentos de 2009 
	Subitem 59.11

	Sandro Ricardo Barbara
	Ex-Secretário de Saúde do Município de Dourados/MS
	Acatou a defesa, para fins de excluir a responsabilidade
	Subitem 55.8

	Mário Eduardo Rocha Silva
	Ex-Secretário de Saúde do Município de Dourados/MS
	Acatou a defesa, para fins de excluir a responsabilidade
	Subitem 57.4

	b) TC Processo 022.252/2010-0
Responsáveis: João Paulo Barcellos Esteves, Valdeir Alves Boa Sorte, Aquilino Rodrigo de Mattos, Sandro Petry Laureano Leme, Eduardo Takashi Uemura, Anary Eiko Tunori Uemura, Hospital e Maternidade Santa Rosa Ltda., Edvaldo de Melo Moreira, Ari Valdecir Artuzi, Sizuo Uemura, Sandro Ricardo Barbara e Mário Eduardo Rocha Silva.
	Responsável
	Cargo/função ocupada
	Posicionamento da Unidade Técnica
	Item da instrução da 
peça 97

	João Paulo Barcellos Esteves
	Ex - Secretário de
Saúde do Município de Dourados/MS
	Rejeitou a defesa
	Item 63

	Valdeir Alves Boa Sorte
	Servidor do Setor de Patrimônio da 
Secretaria de Saúde do Município de Dourados/MS
	Rejeitou a defesa
	Subitem 65.8

	Aquilino Rodrigo de Mattos
	Servidor do Setor de Patrimônio da 
Secretaria de Saúde do Município de Dourados/MS
	Rejeitou a defesa
	Subitem 67.6

	Sandro Petry Laureano Leme
	Engenheiro Clínico
	Acatou a defesa
	Subitem 69.12

	Eduardo Takashi Uemura
	Sócio e Diretor Financeiro do Hospital 
e Maternidade Santa 
Rosa Ltda.
	Rejeitou a defesa 
	Item 63

	Anary Eiko Tunori Uemura
	Ex-Administradora do Hospital e Maternidade Santa Rosa Ltda.
	Rejeitou a defesa
	Item 63

	Hospital e Maternidade Santa Rosa Ltda.
	Pessoa jurídica 
contratada pela
Prefeitura de Dourados/MS
	Rejeitou a defesa
	Item 63

	Edvaldo de Melo Moreira
	Ex-Secretário de Saúde do Município
 de Dourados/MS
	Revelia
Responsabilidade inalterada
	Item 72

	Ari Valdecir Artuzi
	Ex-Prefeito do 
Município de Dourados/MS
	Revelia
Responsabilidade inalterada
	Item 72

	Sizuo Uemura
	Sócio do Hospital e Maternidade 
Santa Rosa Ltda.
	Rejeitou a defesa
	Item 63

	Sandro Ricardo Barbara
	Ex-Secretário de Saúde do Município
de Dourados/MS
	Acatou a defesa
	Subitem 70.1

	Mário Eduardo Rocha Silva
	Ex-Secretário de Saúde do Município 
de Dourados/MS
	Acatou a defesa
	Subitem 71.1

48.	Considerando que no Acórdão 1127/2017-TCU-Plenário constou do item 9.1 a exclusão dos responsáveis Mario Eduardo Rocha Silva, Sandro Ricardo Barbara, Dirceu Aparecido Longhi e André Luis Freitas Tetila da relação processual, vê-se que o Ministro Relator, José Múcio Monteiro, acatou as análises advindas da Unidade Técnica (peça 97) em relação à conduta desses responsáveis. 
49.	Só houve divergência em relação à exclusão da responsabilidade do Sr. Sandro Petry Laureano Leme, proposta pela Unidade Técnica no subitem 69.12 (peça 97) . O Relator entendeu, no Voto condutor do Acórdão 1127/2017-TCU-Plenário, que o engenheiro clínico não poderia ser isentado da responsabilidade, pois foi o autor de documento decisivo para a avaliação que embasou o contrato de aluguel dos bens móveis com valores superfaturados.
50.	Os responsáveis citados inicialmente e que não trouxeram aos autos suas alegações de defesa, foram:  Ari Valdecir Artuzi, ex-Prefeito do Município de Dourados/MS; Ayrton Romero de Castro, corretor de imóveis; e Edvaldo de Melo Moreira, ex-Secretário de Saúde do Município de Dourados/MS. Assim, neste momento processual, cumpre considerá-los revéis, o que autoriza o prosseguimento do feito com os elementos nele presentes, de acordo com o art. 12, §3º, da Lei 8.443/1992.
51.	Na sequência, a segunda citação, autorizada no subitem 9.2 do Acórdão 1127/2017-TCU-Plenário, arrolou como responsáveis: Delia Godoy Razuk, David Rodrigues Infante Vieira, Norato Marques de Oliveira e Hospital e Maternidade Santa Rosa Ltda., na pessoa de seu representante legal, Eduardo Takashi Uemura. Embora regularmente notificados (peças 149 e 150) , os senhores David Rodrigues Infante Vieira, Norato Marques de Oliveira não se manifestaram nos autos. Cabe, outrossim, diante da revelia, aplicar o art. 12, § 3º, da Lei 8.443/1992. As alegações de defesa da Sra. Delia Godoy Razuk e do Hospital e Maternidade Santa Rosa Ltda. foram analisadas linhas acima (itens 24 a 45) .
52.	Em relação às demais alegações de defesa trazidas aos autos em resposta as primeiras citações, no Acórdão 1127/2017-TCU-Plenário (subitem 9.3) , houve determinação para que a Sec/MS elaborasse nova instrução, por meio da qual pudesse reavaliar a responsabilização dos agentes públicos ou privados que concorreram para o dano em sua origem, levando em consideração os seguintes pontos: "1) o acórdão proferido pelo Superior Tribunal de Justiça, Recurso Especial 1.307.146/MS, em que se reconheceu a ilicitude dos elementos oriundos da interceptação telefônica, bem como dos demais atos dela decorrentes; 2) que permanecem válidos os exames efetuados tendo como substrato as apurações e elementos colhidos pelo Departamento Nacional de Auditoria do SUS (Denasus) e pelo próprio TCU, visto que obtidos de forma legítima, obedecendo estritamente os ritos processuais e as competências dos dois órgãos."
53.	A Unidade Técnica após analisar detidamente o problema do nexo de causalidade entre as condutas dos agentes e a ocorrência dos danos apurados, para fins de responsabilização dos agentes públicos e privados de alguma maneira envolvidos com as irregularidades perpetradas, acentuou que (peça 179) : 
"26.	Com efeito, no que se refere ao estabelecimento do nexo de causalidade para fins de responsabilização, a doutrina e a jurisprudência acolhem majoritariamente a teoria do dano direto e imediato, também denominada teoria da interrupção do nexo causal ou da causalidade necessária, em detrimento da teoria da equivalência das causas e da teoria da causalidade adequada. Trata-se, inclusive, da teoria adotada pelo Código Civil, conforme reconhecido pelo Supremo Tribunal Federal (STF) por ocasião do julgamento do RE 130.764/PR, ainda na égide da codificação anterior, cuja respectiva ementa registra:
Em nosso sistema jurídico, como resulta do disposto no artigo 1.060 do Código Civil, a teoria adotada quanto ao nexo de causalidade é a teoria do dano direto e imediato, também denominada teoria da interrupção do nexo causal. Não obstante aquele dispositivo da codificação civil diga respeito à impropriamente denominada responsabilidade contratual, aplica-se ele também à responsabilidade extracontratual, inclusive a objetiva, até por ser aquela que, sem quaisquer considerações de ordem subjetiva, afasta os inconvenientes das outras duas teorias existentes: a da equivalência das condições e a da causalidade adequada. (Relator: Min. Moreira Alves) ".
54.	Assim, em cumprimento à determinação contida no item 9.3 do Acórdão 1127/2017-TCU-Plenário, arrematou, em conclusão, que (item 32, peça 179) : "Não há, portanto, vínculo direto e imediato entre as condutas dos responsáveis inicialmente arrolados na presente tomada de contas especial e o dano decorrente dos pagamentos vinculados aos distratos formalizados em 2011. Inexistente o nexo de causalidade, não há que se falar em responsabilização, razão pela qual se mantém o entendimento alvitrado na instrução à Peça 97 dos autos."
55.	Em seu exame, a Unidade Técnica levou em conta que muitos dos servidores públicos municipais não tinham competência para gerir os recursos federais do Fundo Municipal de Saúde. Por isso, tomando por base os Acórdãos Plenário 908/2009 (Relator Ministro Valmir Campelo) , 104/2009 (Relator Ministro Aroldo Cedraz) e 275/2007 (Relator Ministro Benjamin Zymler) , sugeriu a exclusão não só dos servidores, como também de membro do Conselho Municipal de Saúde e do Sr. Sandro Petry Laureano Leme, engenheiro clínico, que, como colocado no item 49 supra, não constou do item 9.1 do Acórdão 1127/2017-TCU-Plenário.
56.	Por essas razões, propõe excluir da presente relação processual os seguintes responsáveis:  Eduardo Takashi Uemura, Anary Eiko Tunori Uemura, Sizuo Uemura Junior, Sizuo Uemura, Rodrigo Boschetti Medeiros, Ayrton Romero de Castro, Roosewelt Granja, Sandro Petry Laureano Leme (peça 179, subitem 114.7) .
57.	O Sr. Edvaldo de Melo Moreira, ex-Secretário de Saúde do Município entre 1/1/2009 e 1/6/2009 também deve ser excluído da relação processual, posto que não pode ser responsabilizado pelos superfaturamentos constatados nos contratos 669 e 670/2007. Esse posicionamento guarda consonância com a análise feita pela Unidade Técnica à peça 97, quando acatou as alegações de defesa e propôs a exclusão dos também ex-Secretários de Saúde do Município, Senhores Sandro Ricardo Barbara, Mário Eduardo Rocha Silva, Dirceu Aparecido Longhi.
58.	Em relação aos Senhores Evandro Silva Rosa, Dorval Luiz Martins Pagnoncelli, Wilson Cezar Medeiros Alves, Ilton Ribeiro da Silva, Valdeir Alves Boa Sorte e Aquilino Rodrigo de Mattos, embora a avaliação inicial da Unidade Técnica tenha sido pela necessidade de julgar as contas desses responsáveis irregulares (peça 97) , após a determinação contida no item 9.3 do Acórdão 1127/2017-TCU-Plenário houve uma mudança de posicionamento.
59.	A Sec/MS terminou entendendo que em virtude da insubsistência do dano inicial apurado nos autos e do não exercício de funções públicas que conferissem aos agentes supramencionados prerrogativas relacionadas à gestão dos recursos públicos federais, seria adequada a exclusão desses responsáveis da relação processual (peça 179, item 54) .
60.	Ao mesmo tempo em que expresso minha concordância com as exclusões propostas pela Unidade Técnica, referendadas pelo Ministério Público, entendo importante frisar que a responsabilização da maioria deles baseou-se nas escutas telefônicas realizadas na Operação "Owari" da Polícia Federal. Ocorre que o STJ, ao julgar o RE-1.307.146/MS, por meio de decisão judicial transitada em julgado, reconheceu a ilicitude dos elementos oriundos das interceptações telefônicas e dos demais atos daí decorrentes. 
61.	O Superior Tribunal de Justiça reconheceu a ilicitude dos elementos oriundos das interceptações telefônicas e também dos atos que delas decorreram. Transcrevo a ementa da referida deliberação:
"RECURSO ESPECIAL. DIREITO PENAL. ART. 333 DO CP. ART. 5º, X E XII, DA CF. CORRUPÇÃO ATIVA. LEI N. 9.296/1996. HABEAS CORPUS IMPETRADO NA ORIGEM PARA TRANCAR A AÇÃO PENAL. INTERCEPTAÇÕES TELEFÔNICAS ILÍCITAS. NULIDADE DE PROVAS.
1. O cerne da controvérsia cinge-se a saber se a existência de provas ilícitas, isto é, contaminadas por vício de ilicitude ou ilegitimidade, autoriza o trancamento da ação penal.
2. As garantias constitucionais da intimidade, da privacidade e do sigilo telefônico exigem que a medida da interceptação telefônica seja objeto de prévia ordem emanada de autoridade judicial competente (art. 5º, X e XII, da CF) .
3. Não pode prevalecer decisão que autoriza a quebra de sigilo telefônico proferida por juiz em férias, em dia de domingo, sem que estivesse de plantão, cuja prorrogação perdurou por vários meses sem que o processo tenha sido distribuído regularmente e sem que tenha sido dada vista ao Ministério Público.
4. Recurso especial improvido."
 (Recurso Especial 1.307.146/MS, Relator Ministro Sebastião Reis Júnior, Sexta Turma, Data do Julgamento 27/08/2013) 
62.	Destarte, não se pode olvidar que as responsabilizações feitas exclusivamente com base em interceptações telefônicas consideradas ilícitas têm que ser desconsideradas, o que não afasta a possibilidade de responsabilização no âmbito dos processos penais outrora instaurados em decorrência da operação da Polícia Federal. Em vista dessas considerações, acolho as propostas de exclusão da relação processual dos agentes listados pela Unidade Técnica, as quais também tiveram a concordância do MP/TCU (peça 181) .
63.	Diante das exclusões de responsabilidade, não é mais o caso de me reportar às alegações de defesa trazidas à baila e analisadas na peça 97 pela Unidade Técnica, que trouxeram à tona questões preliminares e de mérito acerca dos pontos levantados nas citações iniciais.
64.	Também expresso concordância com as análises efetuadas no sentido de que não há correlação direta entre os débitos constatados a partir dos pagamentos dos distratos acordados no exercício de 2011 e as condutas dos responsáveis inicialmente arrolados nas TCE's ora analisadas. Noutras palavras, o dano foi consequência imediata dos distratos que foram firmados com base em cálculos errados que advieram do encontro de contas e os pagamentos foram feitos em benefício direto do Hospital e providenciados pelos gestores citados por meio do Acórdão 1127/2017-TCU-Plenário (item 9.2) . 
65.	O  Min. Bruno Dantas, quando da apreciação do TC Processo 011.359/2009-6, que resultou na prolação do Acórdão 1000/2017-TCU-Plenário, deixou bem claro o entendimento do TCU sobre a teoria dos danos diretos e imediatos. Colocou que:
"272. No que tange ao nexo de causalidade, o TCU adota a teoria dos danos diretos e imediatos, ou teoria da interrupção do nexo causal para interpretar o art. 403 do Código Civil:
'Art. 403: Ainda que a inexecução resulte de dolo do devedor, as perdas e danos só incluem os prejuízos efetivos e os lucros cessantes por efeito dela direto e imediato, sem prejuízo do disposto na lei processual.'
273. A subteoria de Dumoulin e Pothier (necessariedade da causa) é a mais aceita para explicar a teoria citada, haja vista que interpreta o efeito "direto e imediato" da lei como efeito necessário, ou seja, o dever imediato de indenizar (no caso, ressarcir) apenas surge quando o dano for efeito necessário de uma causa. O entendimento sobre a adoção dessa teoria encontra-se na jurisprudência do TCU, como por exemplo, nos Acórdão 1610/2004-TCU-Primeira Câmara, 1.547/2005-Segunda Câmara, 1.449/2009-Plenário, tal como exemplificado no excerto a seguir: 
'Assim, embora muitos sejam os fatores que contribuem para a produção do dano; nem por isso se deve chamar de causa todos eles, mas tão-só os que se ligam ao dano em uma relação de necessariedade, a romper o equilíbrio existente entre as outras condições. A Teoria do Dano Direto e Imediato distingue, então, entre o conjunto de antecedentes causais, a causa das demais condições. Se várias condições concorrem para o evento danoso, nem todas vão ensejar o dever de indenizar, mas apenas aquela elevada à categoria de causa necessária do dano' (Acórdão 1449/2009-TCU-Plenário) ."
66.	Compreendo, pois, que a compensação formalizada entre as partes por meio dos distratos celebrados terminou por romper o necessário nexo de causalidade entre a conduta daqueles que deram causa aos danos inicialmente discutidos nos autos (superfaturamentos dos Contratos de Locação 669/2007 e 670/2007) e os que advieram dos distratos assinados.
67.	Assim, de fato, devem responder pelo débito tão-só os que concorreram para os pagamentos indevidos, posteriormente corrigidos pela Unidade Técnica, que verificou que o valor que deveria ter sido pago ao Hospital em decorrência dos distratos seria de R$ 97.813,80 e não de R$ 643.159,26, conforme calculado pela Controladoria do Município. Em sendo assim, da diferença entre esses dois valores, chegou-se ao valor efetivamente devido pelo Hospital, que possibilitou a citação dos responsáveis.  
68.	Assim, diante das considerações que foram tecidas para dar cumprimento ao item 9.3 do Acórdão 1127/2017-TCU-Plenário, podemos excluir da presente relação processual os seguintes responsáveis: Eduardo Takashi Uemura, Anary Eiko Tunori Uemura, Sizuo Uemura Junior, Sizuo Uemura, Rodrigo Boschetti Medeiros, Ayrton Romero de Castro, Roosewelt Granja, Sandro Petry Laureano Leme, Edvaldo de Melo Moreira, Ari Valdecir Artuzi (falecido) , Evandro Silva Rosa, Dorval Luiz Martins Pagnoncelli, Wilson Cezar Medeiros Alves, Ilton Ribeiro da Silva, Valdeir Alves Boa Sorte e Aquilino Rodrigo de Mattos.
69.	Em relação ao Sr. João Paulo Barcellos Esteves, ex-Secretário de Saúde do Município de Dourados/MS à época da formalização dos Contratos 669/2007 e 670/2007, é bom destacar que em resposta à citação ele limitou-se a contestar o Relatório de Fiscalização 43/2010 (peça 1 - p.4/50 até peça 3 - p.1/38) e não trouxe argumentos e elementos capazes de comprovar que esses contratos não foram firmados com valores reconhecidamente acima do mercado (superfaturados) . Releva frisar que esses superfaturamentos estão relacionados com os crimes identificados na operação deflagrada pela Polícia Federal e que provocaram a abertura de outros processos aqui no TCU. Eles também geraram, doravante, a necessidade de firmar os contratos de distrato, que terminaram culminando nos débitos levantados nas TCE's ora analisadas. Restou claro que o ex-gestor autorizou a contratação direta, com dispensa de licitação, para favorecer determinado grupo empresarial da região.
70.	Essa responsabilização, no entanto, não é mais em relação ao débito, visto que da contratação direta em si não adveio prejuízos ao erário, os quais só vieram a se concretizar com a assinatura dos distratos e os consequentes pagamentos a maior pelo Município ao Hospital. Diante das irregularidades atribuídas ao Sr. João Paulo Barcellos Esteves, cumpre, neste momento processual, julgar irregulares e apenar o gestor com a multa do artigo 58, inciso II da Lei Orgânica do Tribunal de Contas da União, haja vista a prática de ato com grave infração à norma legal ou regulamentar de natureza contábil, financeira, orçamentária, operacional e patrimonial. Cabe, também, diante da gravidade das irregularidades cometidas, inabilitar o ex-Gestor para o exercício de cargo em comissão ou função de confiança no âmbito da Administração Pública Federal, por período de cinco anos (art. 60 da Lei 8.443/92) .
71.	O Sr. Ari Valdecir Artuzi, revel nas citações realizadas inicialmente, também deveria ser responsabilizado, pois, na qualidade de Prefeito responsável pela gestão dos recursos do Fundo Municipal de Saúde, tinha que ter os cuidados necessários para a boa e regular aplicação dos recursos do Fundo confiados à gestão municipal. Todavia, como veio a falecer em 23/8/2013, não mais subsiste a necessidade de responsabilização. 
72.	Diante do exposto, concordando com os Pareceres emitidos nos autos pela Unidade Técnica (peça 179) e pelo Ministério Público de Contas junto ao TCU (peça 181) , Voto por que o Tribunal adote o acórdão que ora submeto a este Colegiado. 
TCU, Sala das Sessões Ministro Luciano Brandão Alves de Souza, em 26 de junho de 2019.
RAIMUNDO CARREIRO 
Relator